---
title: "Régression linéaire polynomiale"
author: "Guyliann Engels & Philippe Grosjean"
description: "**SDD II Module 2** Application des concepts liés la régression linéaire polynomiale."
tutorial:
  id: "B02Lb_reg_poly"
  version: 1.0.0
output: 
  learnr::tutorial:
    progressive: true
runtime: shiny_prerendered
---

```{r setup, include=FALSE}
BioDataScience2::learnr_setup()
SciViews::R()
```

```{r, echo=FALSE}
BioDataScience2::learnr_banner()
```

```{r, context="server"}
BioDataScience2::learnr_server(input, output, session)
```

----

**Ce tutoriel est encore sous sa première version, il est en cours de mise à jour.**

## Objectifs

- TODO

## Régression linéaire polynomiale

```{r regpoly-init}
# edition de l'exercice 
set.seed(42)

x <- seq(from = 1, to = 10, by = 0.25)
x1 <- x + rnorm(n = length(x))


mod_poly2 <- function(x1, alpha1, alpha2, intercept, random_effect){
  y <- intercept + (alpha1 * x1) + (alpha2 * (x1^2)) 
  y + rnorm(n = length(x1), sd = random_effect)
}

df <- tibble(
  x = x1,
  y = mod_poly2(x1 = x1, alpha1 = 2, alpha2 = 2.5, intercept = 55, random_effect = 10)
)

lm_poly <- lm(df, formula = y ~ x + I(x^2))
lm_poly_coef <- broom::tidy(lm_poly)
lm_poly_param <- broom::glance(lm_poly)
```

Réalisez la régression linéaire polynomiale d'ordre 2 de la variable `y` en fonction de la variable `x` sur le jeu de données `df`. Vous avez à votre dispositon un nuage de points et un résumé des données pour avoir une première connaissance de données.

```{r}
chart(df, y ~ x) +
  geom_point()
```

```{r regpoly-prep}
# copie du chunk regpoly-init
# edition de l'exercice 
set.seed(42)

x <- seq(from = 1, to = 10, by = 0.25)
x1 <- x + rnorm(n = length(x))


mod_poly2 <- function(x1, alpha1, alpha2, intercept, random_effect){
  y <- intercept + (alpha1 * x1) + (alpha2 * (x1^2)) 
  y + rnorm(n = length(x1), sd = random_effect)
}

df <- tibble(
  x = x1,
  y = mod_poly2(x1 = x1, alpha1 = 2, alpha2 = 2.5, intercept = 55, random_effect = 10)
)
```


```{r regpoly_noscore, exercise = TRUE, exercise.setup = "regpoly-prep", exercise.checker=learndown::checker_ack_learnr}
# Résumé des données
summary(df)
# 


```

```{r regpoly_noscore-hint-1}
#snippet
summary(lm. <- lm(data = DF,
  YNUM ~  XNUM + I(XNUM^2)))
lm. %>.% (function (lm, model = lm[["model"]], vars = names(model))
  chart(model, aes_string(x = vars[2], y = vars[1])) +
  geom_point() +
  stat_smooth(method = "lm", formula = y ~ x + I(x^2)))(.)
```

```{r regpoly_noscore-solution}
summary(lm. <- lm(data = df,
  y ~  x + I(x^2)))
lm. %>.% (function (lm, model = lm[["model"]], vars = names(model))
  chart(model, aes_string(x = vars[2], y = vars[1])) +
  geom_point() +
  stat_smooth(method = "lm", formula = y ~ x + I(x^2)))(.)
```

```{r regpoly_noscore-check}
# TODO 
```

Suite à votre analyse répondez aux questions suivantes

```{r qu_regpoly_noscore}
quiz(
  question(text = "Quelle est la valeur de l'ordonnée à l'origine ?",
    answer(sprintf("%.2f", lm_poly_coef$estimate[1]), correct = TRUE),
    answer(sprintf("%.2f", lm_poly_coef$estimate[2])),
    answer(sprintf("%.2f", lm_poly_coef$std.error[1])),
    answer(sprintf("%.2f", lm_poly_coef$std.error[2])),
    answer(sprintf("%.2f", lm_poly_coef$statistic[1])),
    answer(sprintf("%.2f", lm_poly_coef$statistic[2])),
    answer(sprintf("%.2f", lm_poly_param$r.squared[1])),
    allow_retry = TRUE, random_answer_order = TRUE
    ),
  question(text = "Quelle est la valeur de **x** ?",
    answer(sprintf("%.2f", lm_poly_coef$estimate[1])),
    answer(sprintf("%.2f", lm_poly_coef$estimate[2]), correct = TRUE),
    answer(sprintf("%.2f", lm_poly_coef$std.error[1])),
    answer(sprintf("%.2f", lm_poly_coef$std.error[2])),
    answer(sprintf("%.2f", lm_poly_coef$statistic[1])),
    answer(sprintf("%.2f", lm_poly_coef$statistic[2])),
    answer(sprintf("%.2f", lm_poly_param$r.squared[1])),
    allow_retry = TRUE, random_answer_order = TRUE
    )
)
```

## Régression linéaire simple ou polynomiale

```{r regpoly_simp-init}
# edition de l'exercice 
set.seed(42)

x <- seq(from = 1, to = 10, by = 0.25)
x1 <- x + rnorm(n = length(x))


mod_poly2 <- function(x1, alpha1, alpha2, intercept, random_effect){
  y <- intercept + (alpha1 * x1) + (alpha2 * (x1^2)) 
  y + rnorm(n = length(x1), sd = random_effect)
}

df <- tibble(
  x = x1,
  y = mod_poly2(x1 = x1, alpha1 = 2, alpha2 = 2.5, intercept = 55, random_effect = 10)
)

lm_lin_simp <- lm(df, formula = y ~ x )
lm_ls_coef <- broom::tidy(lm_lin_simp)
lm_ls_param <- broom::glance(lm_lin_simp)

lm_lin_poly <- lm(df, formula = y ~ x + I(x^2))
lm_lp_coef <- broom::tidy(lm_poly)
lm_lp_param <- broom::glance(lm_poly)
```

Réalisez une régression linéaire simple et une régression linéaire polynomiale d'ordre 2 de la variable `y` en fonction de la variable `x` sur le jeu de données `df`. Utilsez le critère d'Akaike afin de déterminer le meilleur modèle. Vous avez à votre dispositon un nuage de points et un résumé des données pour avoir une première connaissance de données.

```{r}
chart(df, y ~ x) +
  geom_point()
```


```{r regpoly_simp-prep}

# edition de l'exercice 
set.seed(42)

x <- seq(from = 1, to = 10, by = 0.25)
x1 <- x + rnorm(n = length(x))


mod_poly2 <- function(x1, alpha1, alpha2, intercept, random_effect){
  y <- intercept + (alpha1 * x1) + (alpha2 * (x1^2)) 
  y + rnorm(n = length(x1), sd = random_effect)
}

df <- tibble(
  x = x1,
  y = mod_poly2(x1 = x1, alpha1 = 2, alpha2 = 2.5, intercept = 55, random_effect = 10)
)

lm_lin_simp <- lm(df, formula = y ~ x )
lm_ls_coef <- broom::tidy(lm_lin_simp)
lm_ls_param <- broom::glance(lm_lin_simp)

lm_lin_poly <- lm(df, formula = y ~ x + I(x^2))
lm_lp_coef <- broom::tidy(lm_lin_poly)
lm_lp_param <- broom::glance(lm_lin_poly)
```

```{r regpoly_simp_noscore, exercise = TRUE, exercise.setup = "regpoly_simp-prep", exercise.checker=learndown::checker_ack_learnr}
# résumé 
summary(df)
#
#
```


```{r regpoly_simp_noscore-hint-1}
# snippet
summary(lm. <- lm(data = DF,
  YNUM ~  XNUM + I(XNUM^2)))
lm. %>.% (function (lm, model = lm[["model"]], vars = names(model))
  chart(model, aes_string(x = vars[2], y = vars[1])) +
  geom_point() +
  stat_smooth(method = "lm", formula = y ~ x + I(x^2)))(.)
```

```{r regpoly_simp_noscore-hint-2}
# snippet (suite)
summary(lm. <- lm(data = DF, YNUM ~ XNUM))
lm. %>.% (function (lm, model = lm[["model"]], vars = names(model))
  chart(model, aes_string(x = vars[2], y = vars[1])) +
  geom_point() +
  stat_smooth(method = "lm", formula = y ~ x))(.)
```

```{r regpoly_simp_noscore-hint-3}
# snippet (suite)
AIC(lm.)
```

```{r regpoly_simp_noscore-solution}
summary(lm_lin_poly <- lm(data = df,
  y ~  x + I(x^2)))
summary(lm_lin_simp <- lm(data = df,
  y ~  x ))
AIC(lm_lin_poly, lm_lin_simp)
```

```{r regpoly_simp_noscore-check}
# TODO 
```

Suite à votre analyse répondez aux questions suivantes

```{r qu_regpoly_simp_noscore}
quiz(
  question(text = "Quelle est la valeur du critère d'Akaike de la régression polynomiale ?",
           answer(sprintf("%.2f", lm_lp_param$AIC), correct = TRUE),
           answer(sprintf("%.2f", lm_lp_param$BIC)),
           answer(sprintf("%.2f", lm_lp_param$sigma)),
           answer(sprintf("%.2f", lm_lp_param$deviance)),
           allow_retry = TRUE, random_answer_order = TRUE
           ),
  question(text = "Quelle est la valeur du critère d'Akaike de la régression linéaire simple ?",
           answer(sprintf("%.2f", lm_ls_param$AIC), correct = TRUE),
           answer(sprintf("%.2f", lm_ls_param$BIC)),
           answer(sprintf("%.2f", lm_ls_param$sigma)),
           answer(sprintf("%.2f", lm_ls_param$deviance)),
           allow_retry = TRUE, random_answer_order = TRUE
           ),
  question(text = "Quel est le meilleur modèle selon le critère d'Akaike",
           answer("modèle linéaire polynomiale", correct = TRUE),
           answer("modèle linéaire simple"),
           allow_retry = TRUE
           )
)
```

## Conclusion

Vous venez de terminer votre séance d'exercice.

```{r comm_noscore, echo=FALSE}
question_text(
  "Laissez-nous vos impressions sur ce learnr",
  answer("", TRUE, message = "Pas de commentaires... C'est bien aussi."),
  incorrect = "Vos commentaires sont enregistrés.",
  placeholder = "Entrez vos commentaires ici...",
  allow_retry = TRUE
)
```
