---
title: "Régression linéaire simple"
author: "Guyliann Engels & Philippe Grosjean"
description: "**SDD II Module 1** Réaliser une régression linéaire simple dans R."
tutorial:
  id: "B01La_reg_lin"
  version: 2.3.0/8
output: 
  learnr::tutorial:
    progressive: true
    allow_skip: true
runtime: shiny_prerendered
---

```{r setup, include=FALSE}
BioDataScience2::learnr_setup()
SciViews::R("model", lang = "fr")
# datasets ----
## crabs
crabs <- read("crabs", package = "MASS")

## bull
read(file = system.file("extdata", "belgianblue.xlsx",
  package = "BioDataScience2"), type = "xlsx") %>.%
  #labelise(.,
  #  label = list(weight = "Masse", age = "Age", variety = "Variété"),
  #  unit = list(weight = "kg", age = "mois")) %>.%
  sfilter(., age <= 40) ->
  bull

bull_lm <- lm(data = bull, weight ~ age)
lm_result <- tidy(bull_lm)
lm_param<- glance(bull_lm)
```

```{r, echo=FALSE}
BioDataScience2::learnr_banner()
```

```{r, context="server"}
BioDataScience2::learnr_server(input, output, session)
```

------------------------------------------------------------------------

## Objectifs

Ce tutoriel s'intéresse à la régression linéaire. Il débute par un rappel sur la corrélation et les corrélogrammes. Cette matière est détaillée dans le module 12 de [science des données I](https://wp.sciviews.org/sdd-umons). Les objectifs de ce tutoriel sont :

-   Revoir la corrélation et les indices de Pearson et Spearman

-   Maîtriser la régression linéaire dans R, en particulier la fonction `lm()`.

## Biométrie des crabes

Cinq mesures morphologiques ont été étudiées sur 200 crabes. On retrouve quatre groupes composés de 50 individus. On retrouve les crabes bleu mâles et femelles et les crabes orange mâles et femelles.

```{r, echo = TRUE}
crabs <- read("crabs", package = "MASS")
skimr::skim(crabs)
```

La fonction `skim()` vous permet d'obtenir de nombreuses informations sur le tableau `crabs`. N'hésitez pas à consulter la page d'aide du jeu de données pour en apprendre davantage.

C'est à vous de jouer ! Réalisez une matrice de corrélation avec l'indice de Pearson. N'utilisez que les variables pertinentes. Sélectionnez ces variables sur base de leur nom. Affichez un corrélogramme avec la partie supérieure uniquement (`upper`).

```{r corr1_h3, exercise=TRUE, exercise.lines=2}
crabs_corr <- correlation(sselect(___, ___:___), use = ___, method = ___)
plot(crabs_corr, ___ = ___)
```

```{r corr1_h3-hint-1}
crabs_corr <- correlation(sselect(___, ___:___), use = "complete.obs", method = "pearson")
plot(crabs_corr, type = ___)
# Relisez le chapitre 12 du livre science des données 1 <https://wp.sciviewg/sdd-umons/>
```

```{r corr1_h3-hint-2}
correlation(sselect(crabs, ___:___), use = "complete.obs", method = "pearson")
plot(crabs_corr, type = "upper")
#### ATTENTION: Hint suivant = solution !####
```

```{r corr1_h3-solution}
## Solution ##
crabs_corr <- correlation(sselect(crabs, front:depth), use = "complete.obs", method = "pearson")
plot(crabs_corr, type = "upper")
```

```{r corr1_h3-check}
grade_code("Vous avez compris comment réaliser une matrice de corrélation et un corrélogramme. Présenter une matrice de corrélation sous la forme d'un graphique, c'est quand même plus convivial.")
```

Répondez à la question ci-dessous.

```{r qu_corr}
question("Quelles sont les combinaisons de variables les plus corrélées ? (sélectionnez donc les deux variables)",
  answer("front", correct = TRUE),
  answer("width"),
  answer("depth", correct = TRUE),
  answer("rear"),
  answer("lenght"),
  type = "multiple",
  allow_retry = TRUE, random_answer_order = TRUE, 
  submit_button = "Soumettre une réponse", 
  try_again_button = "Resoumettre une réponse")
```

## Taureaux reproducteurs

L'association wallonne de l'élevage dispose de plusieurs centres d'insémination. Ils ont un recensement des différents taureaux reproducteurs. Vous avez à votre disposition le jeu de données `bull` qui comprend les variables suivantes : `r names(bull)`. Il souhaite que vous réalisiez une régression linéaire de la masse en fonction de l'âge. Il vous demande de vous intéressez uniquement au plus individus de moins de 40 mois.

Débutez votre analyse par réaliser un nuage de point de la masse en fonction de l'âge des taureaux.

```{r  bull_np_h2, exercise = TRUE}
chart(data = ___, ___ ___ ___) +
  ___()
```

```{r  bull_np_h2-hint-1}
chart(data = ___, ___ ___ ___) +
  geom_point()

#### ATTENTION: Hint suivant = solution !####
```

```{r  bull_np_h2-solution}
chart(data = bull, weight ~ age) +
  geom_point()

#### ATTENTION: Hint suivant = solution !####
```

```{r bull_np_h2-check}
grade_code("Bravo ! Vous avez réalisez le nuage de points souhaité.")
```

Complétez à présent les instructions ci-dessous afin de réaliser une régression linéaire de la masse en fonction de l'âge.

```{r bull_lm_h2, exercise=TRUE, exercise.lines=2}
summary(lm. <- lm(data = ___, ___ ~ ___))
```

```{r bull_lm_h2-hint-1}
##Snippet utile ## .mlin: linear model
summary(lm. <- lm(data = DF, FORMULA))

#### ATTENTION: Hint suivant = solution !####
```

```{r bull_lm_h2-solution}
## Solution ##
summary(lm. <- lm(data = bull, weight ~ age))
```

```{r bull_lm_h2-check}
grade_code("Vous avez réalisé votre première régression linéaire. Analysez le résumé de ce model et répondez aux questions ci-dessous.")
```

Suite à votre analyse, répondez aux questions suivantes :

```{r qu_reglin}
quiz(
  question(text = "Quelle est la valeur de l'ordonnée à l'origine ?",
    answer(sprintf("%.2f", lm_result$estimate[1]), correct = TRUE),
    answer(sprintf("%.2f", lm_result$estimate[2])),
    answer(sprintf("%.2f", lm_result$std.error[1])),
    answer(sprintf("%.2f", lm_result$std.error[2])),
    answer(sprintf("%.2f", lm_result$statistic[1])),
    answer(sprintf("%.2f", lm_result$statistic[2])),
    answer(sprintf("%.2f", lm_param$r.squared[1])),
    allow_retry = TRUE, random_answer_order = TRUE,
    correct = "Bien joué ! Vous savez analyser le tableau des résultats.",
    incorrect = "Oups, il semble que vous avez mal lu le tableau résumé de la régression linéaire.",
    submit_button = "Soumettre une réponse", 
    try_again_button = "Resoumettre une réponse"),
  question(text = "Quelle est la valeur de la pente ?",
    answer(sprintf("%.2f", lm_result$estimate[1])),
    answer(sprintf("%.2f", lm_result$estimate[2]), correct = TRUE),
    answer(sprintf("%.2f", lm_result$std.error[1])),
    answer(sprintf("%.2f", lm_result$std.error[2])),
    answer(sprintf("%.2f", lm_result$statistic[1])),
    answer(sprintf("%.2f", lm_result$statistic[2])),
    answer(sprintf("%.2f", lm_param$r.squared[1])),
    allow_retry = TRUE, random_answer_order = TRUE,
    correct = "Bien joué ! Vous savez analyser le tableau des résultats.",
    incorrect = "Oups, il semble que vous avez mal lu le tableau résumé de la régression linéaire.",
    submit_button = "Soumettre une réponse", 
    try_again_button = "Resoumettre une réponse"),
  question(text = "Est ce que la valeur de l'ordonnée à l'origne est significativement différente de zéro au seuil alpha de 5% ?",
    answer("oui", correct = TRUE),
    answer("non"),
    allow_retry = TRUE,
    submit_button = "Soumettre une réponse", 
    try_again_button = "Resoumettre une réponse"),
  question(
    text = "Est ce que la valeur de la pente est significativement différente de zéro au seuil alpha de 5% ?",
    answer("oui", correct = TRUE),
    answer("non"),
    allow_retry = TRUE,
    submit_button = "Soumettre une réponse", 
    try_again_button = "Resoumettre une réponse")
)
```

## Conclusion

Votre auto-évaluation concernant la régression linéaire dans R (première partie) arrive à son terme. Il est temps de revenir au syllabus et de poursuivre vers des exercices pratiques maintenant.

```{r comm_noscore, echo=FALSE}
question_text(
  "Laissez-nous vos impressions sur ce learnr",
  answer("", TRUE, message = "Pas de commentaires... C'est bien aussi."),
  incorrect = "Vos commentaires sont enregistrés.",
  placeholder = "Entrez vos commentaires ici...",
  allow_retry = TRUE,
  submit_button = "Soumettre une réponse", 
  try_again_button = "Resoumettre une réponse"
)
```
