---
title: "Régression linéaire simple"
author: "Guyliann Engels & Philippe Grosjean"
description: "**SDD II Module 1** Réaliser une régression linéaire simple dans R."
tutorial:
  id: "B01La_reg_lin"
  version: 2.4.0/8
output: 
  learnr::tutorial:
    progressive: true
    allow_skip: true
runtime: shiny_prerendered
---

```{r setup, include=FALSE}
BioDataScience2::learnr_setup()
SciViews::R("model", lang = "fr")

# crabs
crabs <- read("crabs", package = "MASS")

# bull
read(file = system.file("extdata", "belgianblue.xlsx",
  package = "BioDataScience2"), type = "xlsx") %>.%
  #labelise(.,
  #  label = list(weight = "Masse", age = "Age", variety = "Variété"),
  #  unit = list(weight = "kg", age = "mois")) %>.%
  sfilter(., age <= 40) %->%
  bull

bull_lm <- lm(data = bull, weight ~ age)
lm_result <- tidy(bull_lm)
lm_param <- glance(bull_lm)
```

```{r, echo=FALSE}
BioDataScience2::learnr_banner()
```

```{r, context="server"}
BioDataScience2::learnr_server(input, output, session)
```

------------------------------------------------------------------------

## Objectifs

Ce tutoriel sur la régression linéaire débute par un rappel sur la corrélation et les corrélogrammes. Cette matière est détaillée dans le [module 12 de science des données I](https://wp.sciviews.org/sdd-umons/?iframe=wp.sciviews.org/sdd-umons-2023/correlation.html). Les objectifs de ce tutoriel sont :

-   Revoir la corrélation et les indices de Pearson et Spearman

-   Découvrir la régression linéaire dans R, en particulier la fonction `lm()`.

<!-- TODO: paramétriser un modèle, c'est super-important! -->

## Biométrie des crabes

Cinq mesures morphologiques ont été étudiées sur 200 crabes. On retrouve quatre groupes composés de 50 individus, soit des crabes bleu mâles et femelles et des crabes orange mâles et femelles.

```{r, echo=TRUE}
crabs <- read("crabs", package = "MASS")
skimr::skim(crabs)
```

La fonction `skimr::skim()` vous permet d'obtenir de nombreuses informations sur le tableau `crabs`. N'hésitez pas à consulter la page d'aide du jeu de données pour en apprendre davantage.

C'est à vous de jouer ! Réalisez une matrice de corrélation avec l'indice de Pearson. N'utilisez que les variables pertinentes. Sélectionnez ces variables sur base de leur nom. Affichez un corrélogramme avec la partie supérieure uniquement (`upper`).

```{r corr1_h3, exercise=TRUE, exercise.lines=2}
crabs_corr <- correlation(sselect(___, ___:___),
  use = ___, method = ___)
plot(crabs_corr, ___ = ___)
```

```{r corr1_h3-hint-1}
crabs_corr <- correlation(sselect(___, ___:___),
  use = "complete.obs", method = "pearson")
plot(crabs_corr, type = ___)
# Relisez le chapitre 12 du livre science des données 1 <https://wp.sciviewg/sdd-umons/>
```

```{r corr1_h3-hint-2}
correlation(sselect(crabs, ___:___),
  use = "complete.obs", method = "pearson")
plot(crabs_corr, type = "upper")
#### ATTENTION: Hint suivant = solution !####
```

```{r corr1_h3-solution}
## Solution ##
crabs_corr <- correlation(sselect(crabs, front:depth),
  use = "complete.obs", method = "pearson")
plot(crabs_corr, type = "upper")
```

```{r corr1_h3-check}
grade_code("Vous vous rappelez comment réaliser une matrice de corrélation et un corrélogramme. Présenter une matrice de corrélation sous la forme d'un graphique, c'est quand même plus convivial.")
```

Répondez à la question ci-dessous.

```{r qu_corr}
question("Quelles sont les combinaisons de variables les plus corrélées ? (sélectionnez les deux variables)",
  answer("front"),
  answer("width", correct = TRUE),
  answer("depth"),
  answer("rear"),
  answer("lenght", correct = TRUE),
  type = "multiple",
  allow_retry = TRUE, random_answer_order = TRUE, 
  submit_button = "Soumettre une réponse", 
  try_again_button = "Resoumettre une réponse")
```

*L'analyse de la corrélation est utile comme première approche afin de déterminer si une régression linéaire est intéressantes av ec nos données.*

<!-- PhG: je ne comprend pas du tout pourquoi on fait de la corrélation sur crabs, et puis on passe à la régression sur bull. C'est décousu et cela n'a aucun sens. Comment les étudiants penvent comprendre la logique d'une analyse autour d'une régression linéaire sur base de problèmes aussi peu construits !!!- -->

## Taureaux reproducteurs

L'association wallonne de l'élevage dispose de plusieurs centres d'insémination. Elle possède un recensement des différents taureaux reproducteurs. Vous avez à votre disposition le jeu de données `bull` qui comprend les variables suivantes : `r names(bull)`. Elle souhaite que vous réalisiez une régression linéaire de la masse en fonction de l'âge. Elle vous demande de vous intéressez uniquement aux individus de moins de 40 mois.

Débutez votre analyse par réaliser un nuage de point de la masse en fonction de l'âge des taureaux.

```{r  bull_np_h2, exercise=TRUE}
chart(data = ___, ___ ___ ___) +
  ___()
```

```{r  bull_np_h2-hint-1}
chart(data = ___, ___ ___ ___) +
  geom_point()

#### ATTENTION: Hint suivant = solution !####
```

```{r  bull_np_h2-solution}
## Solution ##
chart(data = bull, weight ~ age) +
  geom_point()
```

```{r bull_np_h2-check}
grade_code("Bravo ! Vous avez réalisé le nuage de points souhaité.")
```

Complétez à présent les instructions ci-dessous afin de réaliser une régression linéaire de la masse en fonction de l'âge. *Souvenez-vous que `tabularise()` est une nouvelle fonction qui permet de réaliser un tableau propre des résultats (nous l'avons découvert dans le learnr précédent).*

```{r bull_lm_h2, exercise=TRUE, exercise.lines=2}
bull_lm <- lm(data = ___, ___ ~ ___)
summary(___) |>
  tabularise()
```

```{r bull_lm_h2-hint-1}
bull_lm <- lm(data = ___, ___ ~ age)
summary(___) |>
  tabularise()
#### ATTENTION: Hint suivant = solution !####
```

```{r bull_lm_h2-solution}
## Solution ##
bull_lm <- lm(data = bull, weight ~ age)
summary(bull_lm) |>
  tabularise()
```

```{r bull_lm_h2-check}
grade_code("Vous avez réalisé votre première régression linéaire. Analysez le tableau issu de ce modèle et répondez aux questions qui suivent.")
```

Suite à votre analyse, répondez aux questions suivantes :

```{r qu_reglin}
quiz(
  question(text = "Quelle est la valeur de l'ordonnée à l'origine ?",
    answer(sprintf("%.2f", lm_result$estimate[1]), correct = TRUE),
    answer(sprintf("%.2f", lm_result$estimate[2])),
    answer(sprintf("%.2f", lm_result$std.error[1])),
    answer(sprintf("%.2f", lm_result$std.error[2])),
    answer(sprintf("%.2f", lm_result$statistic[1])),
    answer(sprintf("%.2f", lm_result$statistic[2])),
    answer(sprintf("%.2f", lm_param$r.squared[1])),
    allow_retry = TRUE, random_answer_order = TRUE,
    correct = "Bien joué ! Vous savez analyser le tableau des résultats.",
    incorrect = "Oups, il semble que vous avez mal lu le tableau résumé de la régression linéaire.",
    submit_button = "Soumettre une réponse", 
    try_again_button = "Resoumettre une réponse"),
  question(text = "Quelle est la valeur de la pente ?",
    answer(sprintf("%.2f", lm_result$estimate[1])),
    answer(sprintf("%.2f", lm_result$estimate[2]), correct = TRUE),
    answer(sprintf("%.2f", lm_result$std.error[1])),
    answer(sprintf("%.2f", lm_result$std.error[2])),
    answer(sprintf("%.2f", lm_result$statistic[1])),
    answer(sprintf("%.2f", lm_result$statistic[2])),
    answer(sprintf("%.2f", lm_param$r.squared[1])),
    allow_retry = TRUE, random_answer_order = TRUE,
    correct = "Oui, vous avez compris.",
    incorrect = "Ce n'est pas correct. Regardez plus attentivement vos résultats.",
    submit_button = "Soumettre une réponse", 
    try_again_button = "Resoumettre une réponse"),
  question(text = "Est ce que la valeur de l'ordonnée à l'origne est significativement différente de zéro au seuil alpha de 5% ?",
    answer("oui", correct = TRUE),
    answer("non"),
    allow_retry = TRUE,
    submit_button = "Soumettre une réponse", 
    try_again_button = "Resoumettre une réponse"),
  question(
    text = "Est ce que la valeur de la pente est significativement différente de zéro au seuil alpha de 5% ?",
    answer("oui", correct = TRUE),
    answer("non"),
    allow_retry = TRUE,
    submit_button = "Soumettre une réponse", 
    try_again_button = "Resoumettre une réponse")
)
```

## Conclusion

Votre auto-évaluation concernant la régression linéaire dans R (première partie) arrive à son terme. Il est temps de revenir au syllabus et de poursuivre vers des exercices pratiques maintenant.

```{r comm_noscore, echo=FALSE}
question_text(
  "Laissez-nous vos impressions sur ce learnr",
  answer("", TRUE, message = "Pas de commentaires... C'est bien aussi."),
  incorrect = "Vos commentaires sont enregistrés.",
  placeholder = "Entrez vos commentaires ici...",
  allow_retry = TRUE,
  submit_button = "Soumettre une réponse", 
  try_again_button = "Resoumettre une réponse"
)
```
