---
title: "Régression non linéaire"
author: "Guyliann Engels & Philippe Grosjean"
description: "**SDD II Module 4** Application des concepts liés à la régression non linéaire"
tutorial:
  id: "B04La_nls"
  version: 1.1.0/5
output: 
  learnr::tutorial:
    progressive: true
runtime: shiny_prerendered
---
  
```{r setup, include=FALSE}
BioDataScience2::learnr_setup()
SciViews::R()

set.seed(42)
tumor <- tibble(
  time = seq(1, 60, by = 1),
  volume = SSgompertz(time, Asym = 8, b2 = 11, b3 = 0.9) + rnorm(length(time), 0, 0.05)
)
```

```{r, echo=FALSE}
BioDataScience2::learnr_banner()
```

```{r, context="server"}
BioDataScience2::learnr_server(input, output, session)
```

----
  
## Objectifs
  
- Maîtriser l'ajustement d'une courbe dans un nuage de points à l'aide de la régression non linéaire. 

## Croissance exponentielle 

Réalisez une régression non linéaire sur le jeu de données `df1` de la variable `y` en fonction de la variable `t`. 

```{r expo_init}
exponent <- function(x, y0, k) y0 * exp(k * x)

set.seed(42)
df1 <- tibble(
  t = seq(0.3, 3, by = 0.1),
  y = exponent(t, y0 = 1.5, k = 1.1) + rnorm(n = length(t), sd = 0.3)
)
```

Vous avez à votre disposition : 

- le graphique suivant pour visualiser les données

```{r}
chart(data = df1, formula = y ~ t) +
  geom_point() 
```

- la fonction suivante pour calculer votre modèle 

```{r echo=TRUE}
exponent <- function(x, y0, k) y0 * exp(k * x)
```

Fixez vos paramètres de départ à 1 pour `y0` et à 0.5 pour `k` et affichez les différentes étapes du calcul itératif.  

```{r expo_prep}
# copy of expo_init
exponent <- function(x, y0, k) y0 * exp(k * x)

set.seed(42)
df1 <- tibble(
  t = seq(0.3, 3, by = 0.1),
  y = exponent(t, y0 = 1.5, k = 0.7) + rnorm(n = length(t), sd = 0.15)
)
```

```{r expo_h2, exercise = TRUE, exercise.setup = "expo_prep"}
expo <- ___(data = ___, ___ ~ ___(t, ___, ___), start = list(___ = ___, ___ = ___), trace = TRUE)
summary(___)
```

```{r expo_h2-hint-1}
expo <- nls(data = df1, y ~ exponent(t, ___, ___),
            start = list(y0 = ___, k = ___), trace = TRUE)
summary(___)
#### ATTENTION: Hint suivant = solution !####
```

```{r expo_h2-solution}
expo <- nls(data = df1, y ~ exponent(t, y0, k),
            start = list(y0 = 1, k = 0.5), trace = TRUE)
summary(expo)
```

```{r expo_h2-check}
grade_code("Félicitation ! Voici ton premier modèle non linéaire... et certainement pas le dernier.")
```

## Volume tumoral 

Des chercheurs en cancérologie essayent de modéliser la croissance tumoral. Pour cela, ils ont mesuré l'évolution du volume de la tumeur au cours du temps. Ils obtiennent le graphique suivant :

```{r}
chart(data = tumor, formula = volume ~ time) +
  geom_point() + 
  labs(x = "Time [Days]", y = "Tumor volume [10^9 µm^3")
```

Aidez-les en réalisant les différents modèles proposés ci-dessous et sélectionnez le meilleur.

### Courbe logistique 

A partir du jeu de données `tumor`, modéliser la croissance tumorale (`volume`) en fonction du temps (`time`) en utilisant une courbe logistique. Calculez le critère d'Akaïke pour votre modèle. 

```{r tumor_logis_h2, exercise = TRUE}
logis <- nls(data = ___, ___ ~ SSlogis(___, ___, ___, ___))
summary(___)
___(___)
```

```{r tumor_logis_h2-hint-1}
logis <- nls(data = tumor, volume ~ SSlogis(time, ___, ___, ___))
summary(___)
___(logis)

#### ATTENTION: Hint suivant = solution !####
```

```{r tumor_logis_h2-solution}
logis <- nls(data = tumor, volume ~ SSlogis(time, Asym, xmid, scal))
summary(logis)
AIC(logis)
```

```{r tumor_logis_h2-check}
grade_code("Tu progresses bien ! Essayons un autre modèle pour voir si l'on peut trouver mieux.")
```

### Modèle de Gompertz

A partir du jeu de données `tumor`, modéliser la croissance tumorale (`volume`) en fonction du temps (`time`) en utilisant le modèle de Gompertz. Calculez le critère d'Akaïke pour votre modèle. 

```{r tumor_gomp_h2, exercise = TRUE}
gomp <- nls(data = ___, ___ ~ SSgompertz(___, ___, ___, ___))
summary(___)
___(___)
```

```{r tumor_gomp_h2-hint-1}
gomp <- nls(data = tumor, volume ~ SSgompertz(time, ___, ___, ___))
summary(___)
___(gomp)

#### ATTENTION: Hint suivant = solution !####
```

```{r tumor_gomp_h2-solution}
gomp <- nls(data = tumor, volume ~ SSgompertz(time, Asym, b2, b3))
summary(gomp)
AIC(gomp)
```

```{r tumor_gomp_h2-check}
grade_code("Bravo ! C'est impressionnant. Et si on en testait un dernier ...")
```

### Modèle de von Bertalanffy

A partir du jeu de données `tumor`, modéliser la croissance tumorale (`volume`) en fonction du temps (`time`) en utilisant le modèle de von Bertalanffy. Calculez le critère d'Akaïke pour votre modèle. 

```{r tumor_vb_h2, exercise = TRUE}
vb <- nls(data = ___, ___ ~ SSasympOff(___, ___, ___, ___))
summary(___)
___(___)
```

```{r tumor_vb_h2-hint-1}
vb <- nls(data = tumor, volume ~ SSasympOff(time, ___, ___, ___))
summary(___)
___(vb)

#### ATTENTION: Hint suivant = solution !####
```

```{r tumor_vb_h2-solution}
vb <- nls(data = tumor, volume ~ SSasympOff(time, Asym, lrc, c0))
summary(vb)
AIC(vb)
```

```{r tumor_vb_h2-check}
grade_code("Tu maitrises parfaitement la régression non linéaire !")
```

### Comparaison des modèles à partir du critère d'Akaïke

```{r qu_tumor}
question("Quelle est le meilleur modèle ?",
         answer("Modèle de Gompertz", correct = TRUE),
           answer("Courbe logistique"),
           answer("Modèle de von Bertalanffy"), 
           allow_retry = TRUE, random_answer_order = TRUE
           )
```

## Conclusion

Vous venez de terminer votre séance d'exercice.

```{r comm_noscore, echo=FALSE}
question_text(
  "Laissez-nous vos impressions sur ce learnr",
  answer("", TRUE, message = "Pas de commentaires... C'est bien aussi."),
  incorrect = "Vos commentaires sont enregistrés.",
  placeholder = "Entrez vos commentaires ici...",
  allow_retry = TRUE
)
```
