---
title: "Régression linéaire multiple"
author: "Guyliann Engels & Philippe Grosjean"
description: "**[SDD II Module 2](https://wp.sciviews.org/sdd-umons2/?iframe=wp.sciviews.org/sdd-umons2-2020/r%25C3%25A9gression-lin%25C3%25A9aire-multiple.html)** Application des concepts liés la régression linéaire multiple."
tutorial:
  id: "B01b_reg_multi"
  version: 1.0.0
output: 
  learnr::tutorial:
    progressive: true
runtime: shiny_prerendered
---

```{r setup, include=FALSE}
BioDataScience2::learnr_setup()
SciViews::R()
```

```{r, echo=FALSE}
BioDataScience2::learnr_banner()
```

```{r, context="server"}
BioDataScience2::learnr_server(input, output, session)
```

----

**Ce tutoriel est encore sous sa première version, il est en cours de mise à jour. **

## Objectifs

- TODO

## Régression linéaire

Réalisez une régression linéaire simple sur le jeu de données df1 de la variable y en fonction de la vairable x 

```{r reglin-init}
# edition de l'exercice 
set.seed(42)

reg_lin <- function(x, a, b){
  y <- a*x + b
  y
}

vec1 <- seq(from = 5, to = 20, by = 0.25)
vec2 <- vec1 + rnorm(sd=0.5, n = length(vec1))

df1 <- tibble(
  x = vec2,
  y = reg_lin(vec2, 0.5, 0) + rnorm(sd=0.5, n = length(vec1)))

lm_lin <- lm(df1, formula = y ~ x -1)
lm_lin_param <- broom::glance(lm_lin)
lm_lin_result <- broom::tidy(lm_lin)
```

Vous avez à votre disposition le graphique suivant pour visualiser les données

```{r}
chart(df1, formula= y ~ x) +
  geom_point() 
```


```{r reglin-prep}
# edition de l'exercice 
set.seed(42)

reg_lin <- function(x, a, b){
  y <- a*x + b
  y
}

vec1 <- seq(from = 5, to = 20, by = 0.25)
vec2 <- vec1 + rnorm(sd=0.5, n = length(vec1))

df1 <- tibble(
  x = vec2,
  y = reg_lin(vec2, 0.5, 0) + rnorm(sd=0.5, n = length(vec1)))
```

```{r reglin, exercise = TRUE, exercise.setup = "reglin-prep"}
#
summary(df1)
```

```{r reglin-hint-1}
#snippet
summary(lm. <- lm(data = DF, YNUM ~ XNUM))
lm. %>.% (function (lm, model = lm[["model"]], vars = names(model))
  chart(model, aes_string(x = vars[2], y = vars[1])) +
  geom_point() +
  stat_smooth(method = "lm", formula = y ~ x))(.)
#snippet 2
summary(lm. <- lm(data = DF, YNUM ~ XNUM + 0))
lm. %>.% (function (lm, model = lm[["model"]], vars = names(model))
  chart(model, aes_string(x = vars[2], y = vars[1])) +
  geom_point() +
  stat_smooth(method = "lm", formula = y ~ x + 0))(.)
```

```{r reglin-solution}
summary(lm. <- lm(data = df1, y~ x+ 0))
lm. %>.% (function (lm, model = lm[["model"]], vars = names(model))
  chart(model, aes_string(x = vars[2], y = vars[1])) +
  geom_point() +
  stat_smooth(method = "lm", formula = y ~ x + 0))(.)
```

```{r reglin-check}
# TODO 
```

Suite à votre analyse répondez aux questions suivantes

```{r qu_reglin1}
quiz(
  question(text = "Quelle est la valeur de l'ordonnée à l'origine ?",
    answer(sprintf("%.2f", 0), correct = TRUE),
    answer(sprintf("%.2f", lm_lin_result$estimate[1])),
    answer(sprintf("%.2f", lm_lin_param$sigma[1])),
    answer(sprintf("%.2f", lm_lin_param$AIC[1])),
    answer(sprintf("%.2f", lm_lin_param$r.squared[1])),
    allow_retry = TRUE, random_answer_order = TRUE
    ),
  question(text = "Quelle est la valeur de la pente ?",
    answer(sprintf("%.2f", 0)),
    answer(sprintf("%.2f", lm_lin_result$estimate[1]), correct = TRUE),
    answer(sprintf("%.2f", lm_lin_param$BIC[1])),
    answer(sprintf("%.2f", lm_lin_param$AIC[1])),
    answer(sprintf("%.2f", lm_lin_param$r.squared[1])),
    allow_retry = TRUE, random_answer_order = TRUE
    ),
  question(text = "Quelle est la fraction de la variance exprimée par la régression linéaire ?",
    answer(sprintf("%.3f", lm_lin_param$r.squared), correct = TRUE),
    answer(sprintf("%.3f", lm_lin_param$statistic)),
    answer(sprintf("%.3f", lm_lin_param$df)),
    answer(sprintf("%.3f", lm_lin_result$estimate[1])),
    allow_retry = TRUE, random_answer_order = TRUE
    )
)
```


## Régression linéaire multiple

```{r regmulti-init}
# edition de l'exercice 
set.seed(42)

vec <- seq(from = 1, to = 15, by = .2) 
x <- vec + rnorm(sd = 3, n = length(vec))

reg_lin_rand <- function(x, a, b, random = 0.5){
  y <- (a*x) + b + rnorm(sd=random, n = length(x))
  y 
}
reg_mutli3_rand <- function(x1, a1, x2, a2, x3, a3, b, random = 5){
  y <- a1*x1 + a2*x2 + a3*x3 + b + rnorm(sd=random, n = length(x1))
  y
}

df2 <- tibble::tibble(
  x = x,
  x0 = reg_lin_rand(x = x, a = 1.26, b = 2, random = 3.5),
  x1 = reg_lin_rand(x = x, a = 1.5, b = 1, random = 10),
  y = reg_mutli3_rand(x1 = x,
                x2 = x0, 
                x3 = x1,
                a1 = 0.2, a2 = 0.3, a3 = 1.1,
                b = 2))


lm_mult <- lm(data = df2, formula = y  ~ x + x1 )
lm_mult_coef <- broom::tidy(lm_mult)
lm_mult_param <- broom::glance(lm_mult)
```

Réalisez une régression linéaire simple sur le jeu de données `df2` de la variable y en fonction de la variable `x` et `x1`

```{r regmulti-prep}
# edition de l'exercice 
set.seed(42)

vec <- seq(from = 1, to = 15, by = .2) 
x <- vec + rnorm(sd = 3, n = length(vec))

reg_lin_rand <- function(x, a, b, random = 0.5){
  y <- (a*x) + b + rnorm(sd=random, n = length(x))
  y 
}
reg_mutli3_rand <- function(x1, a1, x2, a2, x3, a3, b, random = 5){
  y <- a1*x1 + a2*x2 + a3*x3 + b + rnorm(sd=random, n = length(x1))
  y
}

df2 <- tibble::tibble(
  x = x,
  x0 = reg_lin_rand(x = x, a = 1.26, b = 2, random = 3.5),
  x1 = reg_lin_rand(x = x, a = 1.5, b = 1, random = 10),
  y = reg_mutli3_rand(x1 = x,
                x2 = x0, 
                x3 = x1,
                a1 = 0.2, a2 = 0.3, a3 = 1.1,
                b = 2))
```

```{r regmulti, exercise = TRUE, exercise.setup = "regmulti-prep"}
# résumé des données 
df2
#
```

```{r regmulti-hint-1}
# Snippet
summary(lm. <- lm(data = DF, FORMULA))
```

```{r regmulti-hint-2}
summary(lm. <- lm(data = DF, formula =  Y  ~ VAR1 + VAR2))
```

```{r regmulti-solution}
summary(lm. <- lm(data = df2, formula = y ~ x + x1))
```

```{r regmulti-check}
#TODO
```

Suite à votre analyse répondez aux questions suivantes : 

```{r qu_regmulti}
quiz(
  question(text = "Quelle est la valeur de l'ordonnée à l'origine ?",
    answer(sprintf("%.2f", lm_mult_coef$estimate[1]), correct = TRUE),
    answer(sprintf("%.2f", lm_mult_coef$estimate[2])),
    answer(sprintf("%.2f", lm_mult_coef$p.value[1])),
    answer(sprintf("%.2f", lm_mult_param$AIC[1])),
    answer(sprintf("%.2f", lm_mult_param$r.squared[1])),
    allow_retry = TRUE, random_answer_order = TRUE
    ),
  question(text = "Quelle est la fraction de la variance exprimée par la régression linéaire ?",
    answer(sprintf("%.3f", lm_mult_param$adj.r.squared), correct = TRUE),
    answer(sprintf("%.3f", lm_mult_param$r.squared)),
    answer(sprintf("%.3f", lm_mult_param$df)),
    answer(sprintf("%.3f", lm_mult_coef$estimate[1])),
    allow_retry = TRUE, random_answer_order = TRUE
    )
)
```

## Conclusion

Vous venez de terminer votre séance d'exercice.

Laissez nous vos impressions sur cet outil pédagogique ou expérimentez encore dans la zone ci-dessous. Rappelez-vous que pour placer un commentaire dans une zone de code R, vous devez utilisez un dièse (`#`) devant vos phrases.

```{r comm, exercise=TRUE, exercise.lines = 8}
# Ajout de commentaires 
# ...
```

```{r comm-check}
# Not yet...
```
