---
title: "K-moyenne"
author: "Guyliann Engels & Philippe Grosjean"
description: "**SDD II Module 6** Regroupement par les K-moyennes"
tutorial:
  id: "B06La_kmeans"
  version: 1.0.0
output: 
  learnr::tutorial:
    progressive: true
runtime: shiny_prerendered
---

```{r setup, include=FALSE}
BioDataScience2::learnr_setup()
SciViews::R()
library(BioDataScience)
library(ade4)

# Preparation dataset ------
data("doubs")
enviro <- doubs$env
is <- read("iris", package = "datasets", lang = "fr")

diamonds_red <- read("diamonds", package = "ggplot2") %>.%
  select(., -cut, -color, -clarity) %>.%
  rename(., length = x, width = y, height = z) %>.%
  slice(., 1:15000)
```

```{r, echo=FALSE}
BioDataScience2::learnr_banner()
```

```{r, context="server"}
BioDataScience2::learnr_server(input, output, session)
```

----

**Ce tutoriel est encore sous sa première version, il est en cours de mise à jour.**

## Objectifs

- TODO


## Choix du K pour les K-moyennes

Le regroupement par les K-moyennes est une méthode simple d'analyse multivariée considérée comme moins efficace que le CAH. Cette méthode permet néanmoins de réaliser des regroupements sur de gros jeu de données, alors que la CAH neciessite trop de temps de calcul et de mémoire vive. 

Le plus grand défaut de cette méthode est de ne pas proposer le nombre de groupe. Vous devez le fixer par vous même. Il existe néanmoins des outils pour vous aidez 
Sur base du jeu de données `iris`, réalisez un graphique permettant d'estimer le nombre de groupes à employer dans la méthode des k-moyennes. La package factoextra propose un outil graphique permettant de donner une indication sur le nombre de groupes (k).

```{r, echo=TRUE}
is <- read("iris", package = "datasets", lang = "fr")
summary(is)
```

```{r, echo=TRUE}
is %>.%
  select(., -species) %>.%
  scale(.) %>.%
  as_tibble(.) -> is_scale

# factoextra::fviz_nbclust(x, FUNcluster = kmeans, method = "wss")
```

```{r nbclust_noscore, exercise = TRUE, exercise.checker=learndown::checker_ack_learnr}
is <- read("iris", package = "datasets", lang = "fr")
summary(is)

is %>.%
  select(., -species) %>.%
  scale(.) %>.%
  as_tibble(.) -> is_scale

```

```{r nbclust_noscore-hint-1}
is %>.%
  select(., -species) %>.%
  scale(.) %>.%
  as_tibble(.) -> is_scale

factoextra::fviz_nbclust(x, FUNcluster = kmeans, method ="wss")
```

```{r nbclust_noscore-hint-2}
is %>.%
  select(., -species) %>.%
  scale(.) %>.%
  as_tibble(.) -> is_scale

factoextra::fviz_nbclust(is_scale, FUNcluster = kmeans, method = "wss")
```

```{r nbclust_noscore-check}
#TODO
```


```{r qu_nbclust_noscore}
question("Sur base du graphique que vous avez réalisé, combien de groupes réaliseriez vous ? (plusieurs réponses sont possibles) ",
           answer("1"),
           answer("2"),
           answer("3", correct = TRUE),
           answer("Plus de 3"), 
          allow_retry = TRUE,
         correct = "Bravo, tu as trouvé la bonne réponse. L'objectif de ce graphique est de choisir la valeur de K à la base du coude. Lorsque l'ajout d'un K supplémentaire ne permet plus de faire baisser *total within sum of square* fortement. Comme tu peux t'en rendre compte cet indicie est subjectif",
         incorrect = "Retente ta chance. Il y a une part de subjectivité dans l'analyse de ce graphique. L'objectif de ce graphique est de choisir la valeur de K à la base du coude. Lorsque l'ajout d'un K supplémentaire ne permet plus de faire baisser *total within sum of square* (de manière importante)")
```

## Réalisation du regroupement par les K-moyennes

Réalisez à présent un regroupement avec la fonction kmeans() sur le jeu de donnée `enviro`. Utilisez une valeur de K de `3`

Ce tableau comprend 30 sites d'échantillonages avec 11 mesures environnementales.

Voici une courte description des variables étudiées (en anglais). Ces informations proviennent de la page d'aide `?ade4::doubs`

- dfs : distance from the source (km * 10), 
- alt : altitude (m), 
- slo : (log(x + 1) where x is the slope (per mil * 100), 
- flo : minimum average stream flow (m3/s * 100), 
- pH : pH,
- har : total hardness of water (mg/l of Calcium), 
- pho : phosphates (mg/l * 100), 
- nit : nitrates (mg/l * 100), 
- amm : ammonia nitrogen (mg/l * 100), 
- oxy : dissolved oxygen (mg/l * 10), 
- bdo : biological demand for oxygen (mg/l * 10)

```{r, echo=TRUE}
summary(enviro)
```

```{r, eval = FALSE, echo=TRUE}
DF_scale <- as_tibble(scale(DF))
kmeans. <- kmeans(X, centers = VALUES, nstart = VALUES1)

(DF <- broom::glance(kmeans.))
(DF <- broom::tidy(kmeans.))
```

```{r kmeans_noscore, exercise = TRUE, exercise.checker=learndown::checker_ack_learnr}
#TODO
```

```{r kmeans_noscore-hint-1}
DF_scale <- as_tibble(scale(DF))
kmeans(X, centers = VALUES, nstart = VALUES1)
(DF <- broom::glance(kmeans.))
(DF <- broom::tidy(kmeans.))
```

```{r kmeans_noscore-hint-2}
kmeans. <- kmeans(scale(enviro), centers = 3, nstart = 25) # la valeur de nstart est par défaut à 1 mais augmenter cette valeur rend l'analyse plus robuste (le temps de calcul augmente malheureusement)
(glance_kmeans <- broom::glance(kmeans.))
(tidy_kmeans <- broom::tidy(kmeans.))
```

```{r kmeans_noscore-check}
#TODO
```

Assurez vous d'avoir bien compris cet objet.

## Réalisation d'un graphique de regroupement

Afin de réaliser un graphique vous devez réaliser plusieurs étapes. 

- Créer un objet kmeans
- Extraite l'information intéressante avec augment() et tidy() du package broom. (Souvenez vous, nous avons déjà employé ces fonction dans le modèle linéaire.)
- Réaliser votre graphique

```{r, eval = FALSE, echo=TRUE}
DF <- as_tibble(scale(DF)) # Scale transforme notre dataframe en matrice

OBJECT_KMEANS <- kmeans(DF, centers = VALUES, nstart = VALUES1)

broom::augment(OBJECT_KMEANS, DF) %>.%
  rename(., cluster = .cluster) -> DF_kMEANS

DF_centers <- broom::tidy(OBJECT_KMEANS, col.names = names(DF))

chart(data = DF_kMEANS, YVAR ~ XVAR %col=% FACTOR) +
  geom_point(alpha = 0.2) +
  stat_ellipse() +
  geom_point(data = DF_centers, 
             size = 5, shape = 17)
```

Réalisez à un objet Kmeans sur le jeu de données `diamonds` avec un `k = 4`. Réalisez ensuite un graphique du `price ~ depth` en focntion des 4 groupes calculés.

```{r, echo=TRUE}
diamonds_red <- read("diamonds", package = "ggplot2") %>.%
  select(., -cut, -color, -clarity) %>.%
  rename(., length = x, width = y, height = z) %>.%
  slice(., 1:15000)

skimr::skim(diamonds_red)
```

```{r kmeangraph_noscore, exercise = TRUE, exercise.checker=learndown::checker_ack_learnr}
diamonds_red <- read("diamonds", package = "ggplot2") %>.%
  select(., -cut, -color, -clarity) %>.%
  rename(., length = x, width = y, height = z) %>.%
  slice(., 1:15000)

skimr::skim(diamonds_red)
```

```{r kmeangraph_noscore-hint-1}
DF <- as_tibble(scale(DF))

OBJECT_KMEANS <- kmeans(DF, centers = VALUES, nstart = VALUES1)

broom::augment(OBJECT_KMEANS, DF) %>.%
  rename(., cluster = .cluster) -> DF_kMEANS

DF_centers <- broom::tidy(OBJECT_KMEANS, col.names = names(DF))

chart(data = DF_kMEANS, YVAR ~ XVAR %col=% FACTOR) +
  geom_point(alpha = 0.2) +
  stat_ellipse() +
  geom_point(data = DF_centers, 
             size = 5, shape = 17)
```

```{r kmeangraph_noscore-hint-2}
diamonds_scale <- as_tibble(scale(diamonds_red))

diamonds_kmeans <- kmeans(diamonds_scale, centers = 4, nstart = 1)

broom::augment(diamonds_kmeans, diamonds_scale) %>.%
  rename(., cluster = .cluster) -> diam_kmeans

diam_centers <- broom::tidy(diamonds_kmeans, col.names = names(diamonds_scale))

chart(data = diam_kmeans, price ~ depth %col=% cluster) +
  geom_point(alpha = 0.2) +
  stat_ellipse() +
  geom_point(data = diam_centers, 
             size = 5, shape = 17)
```

```{r kmeangraph_noscore-check}
# TODO
```

## Conclusion

Vous venez de terminer votre séance d'exercice.

```{r comm_noscore, echo=FALSE}
question_text(
  "Laissez-nous vos impressions sur ce learnr",
  answer("", TRUE, message = "Pas de commentaires... C'est bien aussi."),
  incorrect = "Vos commentaires sont enregistrés.",
  placeholder = "Entrez vos commentaires ici...",
  allow_retry = TRUE
)
```
