---
title: "Régression linéaire multiple"
author: "Guyliann Engels & Philippe Grosjean"
description: "**SDD II Module 2** Application des concepts liés la régression linéaire multiple."
tutorial:
  id: "B02La_reg_multi"
  version: 2.2.0/7
output: 
  learnr::tutorial:
    progressive: true
    allow_skip: true
runtime: shiny_prerendered
---

```{r setup, include=FALSE}
BioDataScience2::learnr_setup()
SciViews::R()
```

```{r, echo=FALSE}
BioDataScience2::learnr_banner()
```

```{r, context="server"}
BioDataScience2::learnr_server(input, output, session)
```

----

## Objectifs

- Savoir lire la sortie renvoyée par `summary()` lorsqu'il est appliqué à un objet `lm`.
- Maîtriser la régression linéaire multiple dans R avec la fonction `lm()`.

## Régression linéaire

Réalisez une régression linéaire simple sur le jeu de données `df1` de la variable `y` en fonction de la variable `x`. 

```{r reglin-init}
# edition de l'exercice 
set.seed(42)

reg_lin <- function(x, a, b){
  y <- a*x + b
  y
}

vec1 <- seq(from = 5, to = 20, by = 0.25)
vec2 <- vec1 + rnorm(sd=0.5, n = length(vec1))

df1 <- tibble(
  x = vec2,
  y = reg_lin(vec2, 0.5, 0) + rnorm(sd=0.5, n = length(vec1)))

lm_lin <- lm(df1, formula = y ~ x - 1)
lm_lin_param <- broom::glance(lm_lin)
lm_lin_result <- broom::tidy(lm_lin)
```

Vous avez à votre disposition le graphique suivant pour visualiser les données.

```{r}
chart(df1, formula= y ~ x) +
  geom_point() 
```

```{r reglin-prep}
# edition de l'exercice 
set.seed(42)

reg_lin <- function(x, a, b){
  y <- a*x + b
  y
}

vec1 <- seq(from = 5, to = 20, by = 0.25)
vec2 <- vec1 + rnorm(sd=0.5, n = length(vec1))

df1 <- tibble(
  x = vec2,
  y = reg_lin(vec2, 0.5, 0) + rnorm(sd=0.5, n = length(vec1)))
```

💬 **Un snippet peut vous aider à réaliser cet exercice.**

```{r reglin_h2, exercise = TRUE, exercise.setup = "reglin-prep"}
summary(lm. <- lm(data = ___, ___ ~ ___))
```

```{r reglin_h2-hint}
summary(lm. <- lm(data = DF, FORMULA))
#### ATTENTION: Hint suivant = solution !####
```

```{r reglin_h2-solution}
## Solution ##
summary(lm. <- lm(data = df1, y ~ x + 0))
```

```{r reglin_h2-check}
grade_code("Vous avez réalisé votre premier modèle linéaire.")
```

Suite à votre analyse répondez aux questions suivantes : 

```{r qu_reglin}
quiz(
  question(text = "Quelle est la valeur de l'ordonnée à l'origine ?",
    answer(sprintf("%.2f", 0), correct = TRUE),
    answer(sprintf("%.2f", lm_lin_result$estimate[1])),
    answer(sprintf("%.2f", lm_lin_param$sigma[1])),
    answer(sprintf("%.2f", lm_lin_param$AIC[1])),
    answer(sprintf("%.2f", lm_lin_param$r.squared[1])),
    allow_retry = TRUE, random_answer_order = TRUE
    ),
  question(text = "Quelle est la valeur de la pente ?",
    answer(sprintf("%.2f", 0)),
    answer(sprintf("%.2f", lm_lin_result$estimate[1]), correct = TRUE),
    answer(sprintf("%.2f", lm_lin_param$BIC[1])),
    answer(sprintf("%.2f", lm_lin_param$AIC[1])),
    answer(sprintf("%.2f", lm_lin_param$r.squared[1])),
    allow_retry = TRUE, random_answer_order = TRUE
    ),
  question(text = "Quelle est la fraction de la variance exprimée par la régression linéaire ?",
    answer(sprintf("%.3f", lm_lin_param$r.squared), correct = TRUE),
    answer(sprintf("%.3f", lm_lin_param$statistic)),
    answer(sprintf("%.3f", lm_lin_param$df)),
    answer(sprintf("%.3f", lm_lin_result$estimate[1])),
    allow_retry = TRUE, random_answer_order = TRUE
    )
)
```

## Régression linéaire multiple

```{r regmulti-init}
# edition de l'exercice 
set.seed(42)

vec <- seq(from = 1, to = 15, by = .2) 
x <- vec + rnorm(sd = 3, n = length(vec))

reg_lin_rand <- function(x, a, b, random = 0.5){
  y <- (a*x) + b + rnorm(sd=random, n = length(x))
  y 
}
reg_mutli3_rand <- function(x1, a1, x2, a2, x3, a3, b, random = 5){
  y <- a1*x1 + a2*x2 + a3*x3 + b + rnorm(sd=random, n = length(x1))
  y
}

df2 <- tibble::tibble(
  x = x,
  x0 = reg_lin_rand(x = x, a = 1.26, b = 2, random = 3.5),
  x1 = reg_lin_rand(x = x, a = 1.5, b = 1, random = 10),
  y = reg_mutli3_rand(x1 = x,
                x2 = x0, 
                x3 = x1,
                a1 = 0.2, a2 = 0.3, a3 = 1.1,
                b = 2))


lm_mult <- lm(data = df2, formula = y  ~ x + x1 )
lm_mult_coef <- broom::tidy(lm_mult)
lm_mult_param <- broom::glance(lm_mult)
```

```{r}
summary(df2)
```


Réalisez une régression linéaire simple sur le jeu de données `df2` de la variable `y` en fonction de la variable `x` et `x1`.

```{r regmulti-prep}
# edition de l'exercice 
set.seed(42)

vec <- seq(from = 1, to = 15, by = .2) 
x <- vec + rnorm(sd = 3, n = length(vec))

reg_lin_rand <- function(x, a, b, random = 0.5){
  y <- (a*x) + b + rnorm(sd=random, n = length(x))
  y 
}
reg_mutli3_rand <- function(x1, a1, x2, a2, x3, a3, b, random = 5){
  y <- a1*x1 + a2*x2 + a3*x3 + b + rnorm(sd=random, n = length(x1))
  y
}

df2 <- tibble::tibble(
  x = x,
  x0 = reg_lin_rand(x = x, a = 1.26, b = 2, random = 3.5),
  x1 = reg_lin_rand(x = x, a = 1.5, b = 1, random = 10),
  y = reg_mutli3_rand(x1 = x,
                x2 = x0, 
                x3 = x1,
                a1 = 0.2, a2 = 0.3, a3 = 1.1,
                b = 2))
```

💬 **Un snippet peut vous aider à réaliser cet exercice.**

```{r regmulti_h2, exercise = TRUE, exercise.setup = "regmulti-prep"}
# régression multiple 
summary(lm. <- lm(data = ___, ___ ~ ___))
```

```{r regmulti_h2-hint}
summary(lm. <- lm(data = DF, Y  ~ VAR1 + VAR2))
```

```{r regmulti_h2-solution}
# régression multiple 
summary(lm. <- lm(data = df2, y ~ x + x1))
```

```{r regmulti_h2-check}
grade_code("Vous venez de réaliser votre première régression linéaire multiple. Elles n'auront bientôt plus de secret pour vous !")
```

Suite à votre analyse répondez aux questions suivantes : 

```{r qu_regmulti}
quiz(
  question(text = "Quelle est la valeur de l'ordonnée à l'origine ?",
    answer(sprintf("%.2f", lm_mult_coef$estimate[1]), correct = TRUE),
    answer(sprintf("%.2f", lm_mult_coef$estimate[2])),
    answer(sprintf("%.2f", lm_mult_coef$p.value[1])),
    answer(sprintf("%.2f", lm_mult_param$AIC[1])),
    answer(sprintf("%.2f", lm_mult_param$r.squared[1])),
    allow_retry = TRUE, random_answer_order = TRUE
    ),
  question(text = "Quelle est la fraction de la variance exprimée par la régression linéaire ?",
    answer(sprintf("%.3f", lm_mult_param$adj.r.squared), correct = TRUE),
    answer(sprintf("%.3f", lm_mult_param$r.squared)),
    answer(sprintf("%.3f", lm_mult_param$df)),
    answer(sprintf("%.3f", lm_mult_coef$estimate[1])),
    allow_retry = TRUE, random_answer_order = TRUE
    )
)
```

## Conclusion

Vous venez de terminer votre séance d'exercices.

```{r comm_noscore, echo=FALSE}
question_text(
  "Laissez-nous vos impressions sur ce learnr",
  answer("", TRUE, message = "Pas de commentaires... C'est bien aussi."),
  incorrect = "Vos commentaires sont enregistrés.",
  placeholder = "Entrez vos commentaires ici...",
  allow_retry = TRUE
)
```
