---
title: "Classification hiérarchique"
author: "Guyliann Engels, Raphael Conotte & Philippe Grosjean"
description: "**SDD II Module 5** Classification hiérarchique."
tutorial:
  id: "B05La_cah"
  version: 2.0.0/10
output: 
  learnr::tutorial:
    progressive: true
runtime: shiny_prerendered
---

```{r setup, include=FALSE}
BioDataScience2::learnr_setup()
SciViews::R()
data("doubs", package = "ade4")
enviro <- doubs$env
fish <- doubs$fish
```

```{r, echo=FALSE}
BioDataScience2::learnr_banner()
```

```{r, context="server"}
BioDataScience2::learnr_server(input, output, session)
```

----

## Objectifs

- Comprendre la notion de distance et la matrice de distances.

- Savoir calculer des matrices de distances avec la fonction `vegdist()`

- Appréhender la classification hiérarchique et le dendrogramme.

- Maîtriser l'utilisation de la fonction `hclust`.

- Être capable d’effectuer un regroupement pertinent des individus d’un jeu de données multivarié à l’aide de ces techniques.

Vous devez avoir étudié le contenu du [module 5](https://wp.sciviews.org/sdd-umons2/?iframe=wp.sciviews.org/sdd-umons2-2020/hierarchique.html) du cours.

## Communautés piscicoles de rivière

L'abondance de diverses espèces de poissons, ainsi que les conditions physico-chimiques associées sont mesurées sur 30 stations différentes le long du Doubs, une rivière qui s'écoule en Suisse et en France.

Dans un premier temps, vous allez vous intéresser aux données sur l'abondance de 27 espèces de poissons sur les 30 sites (dans `fish`). 

```{r}
head(fish)
```

### Choix de l'indice

```{r qu_indice1}
question("À partir des données du tableau présenté ci-dessus, vous souhaitez réaliser un matrice de distance avec l'indice le plus adapté. Quel indice pourriez-vous choisir ? (plusieurs réponses peuvent être sélectionnés)",
  answer("Indice de Bray-Curtis", correct = TRUE),
  answer("Indice de Canberra", correct = TRUE),
  answer("Distance Euclidienne"),
  answer("Indice de Manhattan"), 
  allow_retry = TRUE, random_answer_order = TRUE)
```

### Indice de Bray-Curtis

A partir du jeu de données `fish`, calculez la matrice de distances en utilisant l'indice de Bray-Curtis utilisé par défaut dans la fonction `vegdist()`.

```{r bray_h2, exercise=TRUE}
fish_dist <- ___(___) 
# Afficher la matrice de distances arrondie à 2 décimales 
___(___, ___)
```

```{r bray_h2-hint-1}
fish_dist <- vegan::vegdist(DF)
# Afficher la matrice de distances arrondie à 2 décimales 
round(OBJECT_DIST, ___)

#### ATTENTION: Hint suivant = solution !####
```

```{r bray_h2-solution}
fish_dist <- vegan::vegdist(fish)
# Afficher la matrice de distances arrondie à 2 décimales 
round(fish_dist, 2)
```

```{r bray_h2-check}
grade_code("Vous venez de réaliser votre première matrice de distances. L'argument `method =` de la fonction `vegdist()` précise la métrique utilisée : \"canberra\" pour l'indice de Canberra, \"euclidean\" pour la distance Euclidienne et \"manhattan\" pour la distance de Manhattan.")
```

### Indice de Canberra

A partir des mêmes données dans `fish`, calculez la matrice de distances en utilisant cette fois l'indice de Canberra.

```{r canberra_h2, exercise=TRUE}
fish_dist <- ___(___, ___) 
# Afficher la matrice de distances arrondie à 2 décimales 
___(___, ___)
```

```{r canberra_h2-hint-1}
fish_dist <- vegan::vegdist(DF, method = ___)
# Afficher la matrice de distances arrondie à 2 décimales 
round(OBJECT_DIST, ___)

#### ATTENTION: Hint suivant = solution !####
```

```{r canberra_h2-solution}
fish_dist <- vegan::vegdist(fish, method = "canberra")
# Afficher la matrice de distances arrondie à 2 décimales 
round(fish_dist, 2)
```

```{r canberra_h2-check}
grade_code("Rappelez-vous que ces matrices de distances ne sont pas prévues pour être imprimées et visualisées telles quelles. Elles constituent la première étape vers une représentation utile, par exemple, un dendrogramme obtenu par classification hiérarchique ascendante.")
```

## Données environnementales

En plus des données sur l'abondance de 27 espèces de poissons, les données environnementales sont à votre disposition dans `enviro`. Onze mesures ont été réalisées sur chacune des 30 stations (voir `?ade4::doubs` pour plus de détails).

- **dfs\ :** distance depuis la source (km * 10),
- **alt\ :** altitude (m), 
- **slo\ :** pente du sol de la rivière transformée en `log(x + 1)`, 
- **flo\ :** flux moyen minimum (m^3^/s * 100), 
- **pH\ :** pH de l'eau,
- **har\ :** dureté totale de l'eau (mg Ca^++^/L), 
- **pho\ :** phosphates (mg/L * 100), 
- **nit\ :** nitrates (mg/L * 100), 
- **amm\ :** azote ammoniacal (mg/L * 100), 
- **oxy\ :** oxygène dissout (mg/L * 10), 
- **bdo\ :** demande biologique en oxygène (mg/L * 10)

```{r}
head(enviro)
```

### Choix de l'indice

```{r qu_indice2}
question("Vous souhaitez réaliser un matrice de distances sur les données présentent dans ce tableau. Quels sont les indices les plus adaptés ?",
  answer("Indice de Bray-Curtis"),
  answer("Indice de Canberra"),
  answer("Distance Euclidienne", correct = TRUE),
  answer("Indice de Manhattan", correct = TRUE), 
  allow_retry = TRUE, random_answer_order = TRUE)
```

### Distance Euclidienne 1

A partir des données contenues dans `enviro`, calculez la matrice de distances en utilisant la distance Euclidienne.

```{r euclidean1_h2, exercise = TRUE}
enviro_dist <- ___(___, ___) 
# Afficher la matrice de distances arrondies à 2 décimales 
___(___, ___)
```

```{r euclidean1_h2-hint-1}
enviro_dist <- vegan::vegdist(DF, method = ___)
# Afficher la matrice de distance arrondies à 2 décimales 
round(OBJECT_DIST, ___)

#### ATTENTION: Hint suivant = solution !####
```

```{r euclidean1_h2-solution}
enviro_dist <- vegan::vegdist(enviro, method = "euclidean")
# Afficher la matrice de distance arrondies à 2 décimales 
round(enviro_dist, 2)
```

```{r euclidean1_h2-check}
grade_code("Mais ici, nous n'avons pas tenu compte du fiat que les variables sont mesurées dans des unités différentes. Rappelez-vous toujours de standardiser d'abord ce genre de données (moyenne = 0, écart type = 1).")
```

### Distance Euclidienne 2

Calculez une nouvelle matrice de distances, mais cette fois après avoir standardisé les données avec la fonction `scale()`. Convertissez ensuite la matrice obtenue avec la fonction `as_tibble()` avant de procéder au calcul de la matrice de distances en utilisant la distance Euclidienne. 

```{r euclidean2_h2, exercise=TRUE, exercise.lines=5}
___ %>.%
  # Standardisation des 11 colonnes
  ___(___) %>.% 
  # Conversion de la matrice en tibble
  ___(___) %>.%
  # Calcul de la matrice de distances
  ___(___, ___) -> enviro_dist
# Afficher les premières valeurs de la matrice
head(___)
```

```{r euclidean2_h2-hint-1}
enviro %>.%
  # Standardisation des 11 colonnes
  ___(.) %>.% 
  # Conversion de la matrice en tibble
  ___(.) %>.%
  # Calcul de la matrice de distances
  vegan::___(., method = ___) -> enviro_dist
# Afficher les premières valeurs de la matrice
head(___)

#### ATTENTION: Hint suivant = solution !####
```

```{r euclidean2_h2-solution}
enviro %>.%
  # Standardisation des 11 colonnes
  scale(.) %>.% 
  # Conversion de la matrice en tibble
  as_tibble(.) %>.%
  # Calcul de la matrice de distances
  vegan::vegdist(., method = "euclidean") -> enviro_dist
# Afficher les premières valeurs de la matrice
head(enviro_dist)
```

```{r euclidean2_h2-check}
grade_code("Vous pourriez aussi essayer une autre méthode sur ces données standardisées comme la distance de Manhattan en utilisant `method = \"manhattan\"`.")
```

## Classification hiérarchique

Maintenant que vous pouvez calculer vos matrices de distances, passez à l'étape suivante et réalisez une classification hiérarchique ascendante, et puis un dendrogramme.

```{r hac_prep}
enviro %>.%
  scale(.) %>.% 
  as_tibble(.) %>.%
  vegan::vegdist(., method = "euclidean") -> enviro_dist
```

### Dendrogramme 1

Commencez par calculer le dendgrogramme à l'aide de la fonction `hclust()` et de la matrice de distance `enviro_dist` que vous avez à disposition et qui correspond à la matrice calculée dans l'exercice précédant.

Utiliser ensuite la fonction `plot()` pour tracer le dendrogramme. 

```{r hclust1_h2, exercise = TRUE, exercise.setup = "hac_prep"}
enviro_clust <- ___(___)
___(___)
```

```{r hclust1_h2-hint-1}
enviro_clust <- hclust(___)
plot(___)

#### ATTENTION: Hint suivant = solution !####
```

```{r hclust1_h2-solution}
enviro_clust <- hclust(enviro_dist)
plot(enviro_clust)
```

```{r hclust1_h2-check}
grade_code("Félicitation ! Vous venez de réaliser votre premier dendrogramme. Savez-vous qu'il existe plusieurs stratégies possibles pour comparer les distances ? Utiliser l'argument `method =` de la fonction `hclust()` pour changer de méthode. Par défaut, c'est la méthode des liens complets qui est utilisée `method = "complete"`.")
```

### Dendrogramme 2

Réalisez un nouveau dendrogramme à partir de l'objet `enviro_dist` mais cette fois, utilisez la méthode de Ward `method = "ward.D2"` dans la fonction `hclust()`.

Utilisez la fonction `ggdendro::ggdendrogram()` pour visualiser le dendrogramme. 

```{r hclust2_h2, exercise = TRUE, exercise.setup = "hac_prep"}
enviro_clust <- ___(___, ___)
___(___)
```

```{r hclust2_h2-hint-1}
enviro_clust <- hclust(___, method = ___)
ggdendro::ggdendrogram(___)

#### ATTENTION: Hint suivant = solution !####
```

```{r hclust2_h2-solution}
enviro_clust <- hclust(enviro_dist, method = "ward.D2")
ggdendro::ggdendrogram(enviro_clust)
```

```{r hclust2_h2-check}
grade_code("Très bien ! Regardez comme cette technique vous a permis d'obtenir des groupess bien individualisés. Il existe bien d'autres méthodes que vous pouvez utilser pour calculer votre dendrogramme. Utiliser l'aide de la fonction `hclust()` pour voir comment les renseigner dans l'argument `method = `.")
```

### Dendrogramme 3

```{r group_prep}
enviro %>.%
  scale(.) %>.% 
  as_tibble(.) %>.%
  vegan::vegdist(., method = "euclidean") -> enviro_dist
enviro_clust <- hclust(enviro_dist, method = "ward.D2")
```

Représentez avec la fonction `plot()` le dendrogramme que vous venez de calculer dans l'exercice précédant. Matérialisez ensuite sur ce graphique une coupure en traçant un trait horizontal rouge avec la fonction `abline()` à une hauteur de 8. Vous avez à disposition l'objet `enviro_clust`. 

```{r hclust3_h2, exercise = TRUE, exercise.setup = "group_prep"}
___(___)
___(___,___)
```

```{r hclust3_h2-hint}
___(OBJET_CLUST)
abline(h = ___, col = ___)
```

```{r hclust3_h2-solution}
plot(enviro_clust)
abline(h = 8, col = "red")
```

```{r hclust3_h2-check}
grade_code("Bravo. Une coupure à ce niveau permet de former 4 groupes.")
```

### Dendrogramme 4 

Utilisez la fonction `cutree()` l'objet `enviro_clust`. Cela vous permettra d'obtenir pour chacunes des stations le numéros du groupe dans lequelle elle se trouve dans l'ordre de notre tableau de donnée. 

Ajoutez ces regroupements dans le tableau `enviro` en les transformant en facteur avec la fonction `as.factor()`.

Terminez en réalisant, un graphique en nuage de points de l'altidude (`alt`) en fonction de la distance de la source (`dfs`) en utilisant la variable groupe que vous venez de créer pour la couleur. 

```{r hclust4_h2, exercise = TRUE, exercise.setup = "group_prep"}
group <- ___(___, ___)
enviro$group <- ___(___)
chart(___, ___ ~ ___ ) +
  ___()
```

```{r hclust4_h2-hint-1}
group <- cutree(OBJET_CLUST, h = ___)
enviro$group <- as.factor(___)
chart(data = DF, VARNUM ~ VARNUM %col=% ___) +
  geom_point()
```

```{r hclust4_h2-solution}
group <- cutree(enviro_clust, h = 8)
enviro$group <- as.factor(group)
chart(data = enviro, alt ~ dfs %col=% group) +
  geom_point()
```

```{r hclust4_h2-check}
grade_code("Vous venez de réaliser une étude complète en utilisant la **classification ascendante hiérarchique**. ")
```

## Conclusion

Bravo\ ! Vous venez de terminer votre auto-évaluation relative aux matrices de distances et à la classification ascendante hiérarchique.

```{r comm_noscore, echo=FALSE}
question_text(
  "Laissez-nous vos impressions sur cet outil pédagogique",
  answer("", TRUE, message = "Pas de commentaires... C'est bien aussi."),
  incorrect = "Vos commentaires sont enregistrés.",
  placeholder = "Entrez vos commentaires ici...",
  allow_retry = TRUE
)
```
