---
title: "Analyse des résidus d'une régression"
author: "Guyliann Engels & Philippe Grosjean"
description: "**SDD II Module 1** Analyser les résidus d'une régression linéaire simple."
tutorial:
  id: "B01Lb_residuals"
version: 2.1.0/6
output:
  learnr::tutorial:
  progressive: true
allow_skip: true
runtime: shiny_prerendered
---

```{r setup, include=FALSE}
BioDataScience2::learnr_setup()
SciViews::R("model", lang = "fr")
# ajout temporaire
library(tabularise)

rice <- read("rice", package = "BioDataScience2")
rice <- labelise(rice, self = FALSE,
  label = list(area = "Surface", major_axis_length = "Longueur"),
  units = list(area = "pixels²", major_axis_length = "pixels")
)

rice_lm <- lm(data = rice, area ~ major_axis_length) 
lm_result <- tidy(rice_lm)
lm_param <- glance(rice_lm)
```

```{r, echo=FALSE}
BioDataScience2::learnr_banner()
```

```{r, context="server"}
BioDataScience2::learnr_server(input, output, session)
```

------------------------------------------------------------------------

## Objectifs

-   Utiliser la fonction `lm()` pour obtenir un modèle de régression linéaire simple

-   Étudier le résumé et le graphique du modèle linéaire

-   Paramétriser l'équation de la régression linéaire

-   Découvrir l'analyse des résidus du modèle

## Description des données

Des ingénieurs agronomes s'intéressent à deux variétés de riz cultivées en Turquie. Ils ont pour objectif de mettre en place un outil capable, sur base d'analyse d'image, de classer des grains de riz. Les dimensions mesurées sur les images ne sont pas calibrées et sont exprimées en pixels. Nous rajoutons cette information dans `rice`.

```{r, echo = TRUE}
rice <- read("rice", package = "BioDataScience2")
rice <- labelise(rice, self = FALSE,
  label = list(area = "Surface", major_axis_length = "Longueur"),
  units = list(area = "pixels²", major_axis_length = "pixels")
)
```

Vous avez à disposition le tableau `rice` constitué des variables suivantes `r names(rice)`. Consultez la page d'aide avec `?BioDataScience2::rice` afin d'en apprendre davantage.

Votre objectif est de réaliser une régression linéaire de la variable `area` sur à la variable `major_axis_length`. Vous devrez ensuite analyser le résumé de cette régression et utiliser les outils de diagnostic des résidus.

Débutez cette analyse en réalisant un nuage de point de la variable `area` en fonction de la variable `major_axis_length` pour voir comment se présentent les données.

```{r np_h2, exercise=TRUE}
chart(data = ___, ___ ~ ___) ___
  ___()
```

```{r np_h2-hint-1}
chart(data = rice, ___ ~ ___) +
  ___()
#### ATTENTION: Hint suivant = solution !####
```

```{r np_h2-solution}
## Solution ##
chart(data = rice, area ~ major_axis_length) +
  geom_point()
```

```{r np_h2-check}
grade_code("Ce graphique en nuage de points est un pré-requis indispensable pour visualiser vos données avant de modéliser. C'est une bonne habitude à prendre que de l'étudier systématiquement avant de faire un régression. Vous noterez que le nuage de point s'étire le long d'une droite... C'est plutôt bon signe, non ?")
```

Nous pouvons continuer la description des données avec une matrice de corrélation de Pearson :

```{r, echo=TRUE}
correlation(num_vars(rice), method = "pearson") |>
  tabularise()
```

Nous voyons que `area` est raisonnablement bien corrélé à `major_axis_length`, même si ce n'est pas la corrélation la plus forte. Ensuite une description générale des données, notamment pour voir comment elles se répartissent et s'il y a des valeurs manquantes, complète notre description du jeu de données.

```{r, echo=TRUE}
skimr::skim(rice)
```


## Modélisation

Réalisez à présent la régression linéaire demandée de la variable `area` en fonction de la variable `major_axis_length`du tableau `rice`.

```{r rice_lm_h2, exercise=TRUE}
rice_lm <- lm(data = ___, ___ ~ ___) 
# Résumé de la régression linéaire
summary(___) |>
  tabularise()
# Graphique de la régression
chart(___)
```

```{r rice_lm_h2-hint-1}
rice_lm <- lm(data = rice, ___ ~ ___) 
# Résumé de la régression linéaire
summary(rice_lm) |>
  tabularise()
# Graphique de la régression
chart(rice_lm)

#### ATTENTION: Hint suivant = solution !####
```

```{r rice_lm_h2-solution}
## Solution ##
rice_lm <- lm(data = rice, area ~ major_axis_length) 
# Résumé de la régression linéaire
summary(rice_lm) |>
  tabularise()
# Graphique de la régression
chart(rice_lm)
```

```{r rice_lm_h2-check}
grade_code("Vous avez calculé votre objet `lm_rice`. Vous l'avez résumé et représenté graphiquement. Vous avez du matériel à examiner pour déterminer si cette régression tient la route.")
```

```{r qu_lm}
quiz(
  question(text = "Quelle est la valeur de l'ordonnée à l'origine ?",
    answer(sprintf("%.2f", lm_result$estimate[1]), correct = TRUE),
    answer(sprintf("%.2f", lm_result$estimate[2])),
    answer(sprintf("%.2f", lm_result$std.error[1])),
    answer(sprintf("%.2f", lm_result$std.error[2])),
    answer(sprintf("%.2f", lm_result$statistic[1])),
    answer(sprintf("%.2f", lm_result$statistic[2])),
    answer(sprintf("%.2f", lm_param$r.squared[1])),
    allow_retry = TRUE, random_answer_order = TRUE,
    correct = "Vous semblez comprendre ce qu'il y a dans le tableau des résultats.",
    incorrect = "Oups, il semble que vous avez mal lu le tableau résumé de la régression linéaire.",
    submit_button = "Soumettre une réponse", 
    try_again_button = "Resoumettre une réponse"),
  question(text = "Quelle est la valeur de la pente ?",
    answer(sprintf("%.2f", lm_result$estimate[1])),
    answer(sprintf("%.2f", lm_result$estimate[2]), correct = TRUE),
    answer(sprintf("%.2f", lm_result$std.error[1])),
    answer(sprintf("%.2f", lm_result$std.error[2])),
    answer(sprintf("%.2f", lm_result$statistic[1])),
    answer(sprintf("%.2f", lm_result$statistic[2])),
    answer(sprintf("%.2f", lm_param$r.squared[1])),
    allow_retry = TRUE, random_answer_order = TRUE,
    correct = "Vous avez repéré les valeurs estimées des deux paramètres du modèle, pente et ordonnée à l'origine. Un aspect très important est la paramétrisation du modèle.",
    incorrect = "Oups, il semble que vous avez mal lu le tableau résumé de la régression linéaire.",
    submit_button = "Soumettre une réponse", 
    try_again_button = "Resoumettre une réponse")
)
```

### Paramétrisation du modèle

Une fois que vous avez les estimateurs des différents paramètres de votre modèle, vous pouvez placer ces valeurs dans son équation. Cette étape importante se nomme la **paramétrisation** du modèle. Dans la SciViews Box 2023, vous avez des outils pour vous y aider. La fonction `eq__()` extrait l'équation du modèle et son argument `use_coefs = TRUE` indique de remplacer les paramètres par les valeurs estimées. Ainsi, pour obtenir cette équation, vous pouvez écrire un chunk en ligne `` `r eq__(rice_lm, use_coefs = TRUE)` `` à l'intérieur de balises Markdown d'équation dite "display" (équation sur sa propre ligne, hors texte, par opposition à l'équation "inline", directement dans le texte). Cela s'écrit comme suit :

-   à une nouvelle ligne, vous entrez deux dollars `$$`, c'est la balise Markdown d'entrée d'une équation
-   à la ligne suivante, vous écrivez le chunk en ligne `` `r eq__(...)` `` qui viendra placer le contenu de l'équation calculé par R lors du rendu du document
-   à la troisième ligne, vous fermer le balisage d'équation à nouveau avec deux dollars `$$` et prenez soin d'encader le tout par deux lignes vide (une au dessus de la balise d'entrée, et une au dessous de la balise de sortie)

Cela donne ceci :

$$
`r eq__(rice_lm, use_coefs = TRUE, coef_digits = c(0, 2))`
$$

Notez que vous contrôlez le nombre de chiffres derrière la virgule pour chaque estimation à l'aide de l'argument supplémentaire `coef_digits =` qui accepte un entier (même nombre de chiffres derrière la virgule pour tous les estimateurs), ou un vecteur d'entiers pour varier la précision de chaque estimateur successif. Notez aussi que `eq__()` ne remplace pas encore les noms des variables par les labels. L'équation ci-dessus a été obtenue à l'aide de `` `r eq__(rice_lm, use_coefs = TRUE, coef_digits = c(0, 2))` ``.

Maintenant que les aspects techniques sont expliqués, concentrez-vous sur cette équation *Comparez le modèle paramétrisé avec son équation générale qui est présentée dans le tableau résumé plus haut. Assurez-vous d'avoir bien compris la logique de la paramétrisation pour passer de l'un à l'autre avant de passer à la suite.*

## Analyse des résidus

Le graphique et le tableau ci-dessous vous permettent d'obtenir des informations sur l'objet `rice_lm` que vous avez calculé précédemment

```{r, echo=TRUE}
# Graphique de votre objet `lm`
chart(rice_lm)
# Tableau relatif à la paramétrisation du modèle
tabularise$tidy(rice_lm)
```

Vous avez à votre disposition l'objet `rice_lm` que vous avez créé précédemment. Construisez quatre graphiques afin d'étudier (1) la distribution générale des résidus, (2) le graphique quantile-quantile des résidus, (3) la position et l'échelle des résidus et (4) la distance de Cook des résidus.

```{r resid_h2, exercise=TRUE}
# Distribution des résidus
chart$___(___)
# Graphique quantile-quantile
chart$___(___)
# Position et échelle des résidus
chart$___(___)
# Distance de Cook
chart$___(___)
```

```{r resid_h2-hint-1}
# Consultez la page d'aide `?modelit::chart.lm`

# Distribution des résidus
chart$___(___)
# Graphique quantile-quantile
chart$___(___)
# Position et échelle des résidus
chart$___(___)
# Distance de Cook
chart$___(___)

#### ATTENTION: Hint suivant = solution !####
```

```{r resid_h2-solution}
## Solution ##
# Distribution des résidus
chart$resfitted(rice_lm)
# Graphique quantile-quantile
chart$qqplot(rice_lm)
# Position et echelle des résidus
chart$scalelocation(rice_lm)
# Distance de Cook
chart$cooksd(rice_lm)
```

```{r resid_h2-check}
grade_code("Ce sont les quatre graphiques les plus courants de l'analyse des résidus. Êtes-vous capable à présent de répondre à la question qui suit ?")
```

```{r qu_resid}
question("Sélectionnez parmi les éléments suivants les affirmations vraies.",
  answer("Aucune valeur n'influence trop fortement la régression linéaire.", correct = TRUE, message = "La régression linéaire est très influencée par les valeurs extrêmes. La distance de cook est parfaite pour étudier ces valeurs extrêmes."),
  answer("On observe autant de résidus positifs que négatifs.", correct = TRUE, message = "La distribution des résidus montre permet d'observer qu'il y a autant de résidus positifs que négatifs. La répartition des résidus est homogène tout le long de l'axe X (les valeurs prédites)."),
  answer("Les résidus suivent une distribution normale.", correct = TRUE, message = "Le graphique quantile-quantile permet d'étudier la distribution normale. On observe que les résidus les plus faible et les plus élévé s'éloigne de la droite. Il serait intéressant de tenter des transformations mathématique sur les variables pour rendre la distribution des résidus noramle."),
  answer("Les résidus positif et négatif ont des valeurs similaires dans l'absolu.", correct = TRUE, message = "La position et l'échelle des résidus permet dd superposer les résidus positifs et négatifs. On peut observer que la courbe bleue est presque horizontale."),
  correct = "Bien joué ! Vous avez sélectionné les affirmations correctes.",
  incorrect = "Oups, il semble que vous avez mal interpété les graphiques ci-dessus. C'est très complexe d'étudier les graphiques de diagnostic.",
  allow_retry = TRUE, random_answer_order = TRUE,
    submit_button = "Soumettre une réponse", 
    try_again_button = "Resoumettre une réponse"
  )
```

## Conclusion

Vous progressez dans votre apprentissage. Vous venez de découvrir comment réaliser une régression linéaire simple dans R, d'en produire un tableau résumé et une visualisation graphique. Vous avez abordé la paramétrisation de l'équation du modèle et vous avez entrepris une première approche de l'analyse des résidus du modèle.

```{r comm_noscore, echo=FALSE}
question_text(
  "Laissez-nous vos impressions sur ce learnr",
  answer("", TRUE, message = "Pas de commentaires... C'est bien aussi."),
  incorrect = "Vos commentaires sont enregistrés.",
  placeholder = "Entrez vos commentaires ici...",
  allow_retry = TRUE,
  submit_button = "Soumettre une réponse", 
  try_again_button = "Resoumettre une réponse"
)
```
