---
title: "Analyse des résidus d'une régression"
author: "Guyliann Engels & Philippe Grosjean"
description: "**SDD II Module 1** Analyser les résidus d'une régression linéaire simple."
tutorial:
  id: "B01Lb_residuals"
version: 2.0.0/6
output:
  learnr::tutorial:
  progressive: true
allow_skip: true
runtime: shiny_prerendered
---

```{r setup, include=FALSE}
BioDataScience2::learnr_setup()
SciViews::R("model", lang = "fr")

rice <- read("rice", package = "BioDataScience2")

rice_lm <- lm(data = rice,area ~ major_axis_length) 
lm_result <- tidy(rice_lm)
lm_param <- glance(rice_lm)
```

```{r, echo=FALSE}
BioDataScience2::learnr_banner()
```

```{r, context="server"}
BioDataScience2::learnr_server(input, output, session)
```

------------------------------------------------------------------------

## Objectifs

-   Utiliser la fonction `lm()` afin d'obtenir un modèle de régression linéaire simple.

-   Étudier le résumé du modèle linéaire

-   Être capable de réaliser une analyse des résidus

## Description des données

Des scientifiques s'intéressent à deux variétés de riz cultivées en Turquie. Ils ont l'objectif de mettre en place un outil capable sur base d'analyse d'image de classer des grains de riz.

```{r, echo = TRUE}
rice <- read("rice", package = "BioDataScience2")
```

Vous avez à disposition le tableau `rice` qui comprend les variables suivantes `r names(rice)`. Consultez la page d'aide afin d'en apprendre davantage.

Votre objectif est de réaliser une régression linéaire de la variable `area` sur à la variable `major_axis_length`. Vous devrez ensuite analyser le résumé de cette régression et utilser les outils de diagnostic des résidus.

Débutez cette analyse par proposer un nuage de point de la variable `area` en fonction de la variable `major_axis_length`.

```{r np_h2, exercise = TRUE}
chart(data = ___, ___ ~ ___) ___
  ___()
```

```{r np_h2-hint-1}
chart(data = rice, ___ ~ ___) +
  ___()
#### ATTENTION: Hint suivant = solution !####
```

```{r np_h2-solution}
## Solution ##
chart(data = rice, area ~ major_axis_length) +
  geom_point()
```

```{r np_h2-check}
grade_code("Bien joué ! Vous avez réalisé un nuage de points afin de visualiser vos données avant de modéliser. C'est une bonne habitude à prendre.")
```

## Modélisation

Réalisez à présent la régression linéaire demandée de la variable `area` en fonction de la variable `major_axis_length`du tableau `rice`.

```{r rice_lm_h2, exercise = TRUE}
rice_lm <- lm(data = ___, ___ ~ ___) 
# Résumé de la régression linéaire
summary(___)
# Graphique de la régression
chart(___)
```

```{r rice_lm_h2-hint-1}
rice_lm <- lm(data = rice, ___ ~ ___) 
# Résumé de la régression linéaire
summary(rice_lm)
# Graphique de la régression
chart(rice_lm)

#### ATTENTION: Hint suivant = solution !####
```

```{r rice_lm_h2-solution}
## Solution ##
rice_lm <- lm(data = rice, area ~ major_axis_length) 
# Résumé de la régression linéaire
summary(rice_lm)
# Graphique de la régression
chart(rice_lm)
```

```{r rice_lm_h2-check}
grade_code("Bien joué ! Vous avez calculé votre objet `lm_rice`. Vous l'avez résumé et représenté graphiquement.")
```

```{r qu_lm}
quiz(
  question(text = "Quelle est la valeur de l'ordonnée à l'origine ?",
    answer(sprintf("%.2f", lm_result$estimate[1]), correct = TRUE),
    answer(sprintf("%.2f", lm_result$estimate[2])),
    answer(sprintf("%.2f", lm_result$std.error[1])),
    answer(sprintf("%.2f", lm_result$std.error[2])),
    answer(sprintf("%.2f", lm_result$statistic[1])),
    answer(sprintf("%.2f", lm_result$statistic[2])),
    answer(sprintf("%.2f", lm_param$r.squared[1])),
    allow_retry = TRUE, random_answer_order = TRUE,
    correct = "Bien joué ! Vous savez analyser le tableau des résultats.",
    incorrect = "Oups, il semble que vous avez mal lu le tableau résumé de la régression linéaire.",
    submit_button = "Soumettre une réponse", 
    try_again_button = "Resoumettre une réponse"),
  question(text = "Quelle est la valeur de la pente ?",
    answer(sprintf("%.2f", lm_result$estimate[1])),
    answer(sprintf("%.2f", lm_result$estimate[2]), correct = TRUE),
    answer(sprintf("%.2f", lm_result$std.error[1])),
    answer(sprintf("%.2f", lm_result$std.error[2])),
    answer(sprintf("%.2f", lm_result$statistic[1])),
    answer(sprintf("%.2f", lm_result$statistic[2])),
    answer(sprintf("%.2f", lm_param$r.squared[1])),
    allow_retry = TRUE, random_answer_order = TRUE,
    correct = "Bien joué ! Vous savez analyser le tableau des résultats.",
    incorrect = "Oups, il semble que vous avez mal lu le tableau résumé de la régression linéaire.",
    submit_button = "Soumettre une réponse", 
    try_again_button = "Resoumettre une réponse")
)
```

## Analyse des résidus

Vous avez à votre disposition l'objet `rice_lm` que vous avez réalisé précédemment. Proposez quatre graphiques afin d'étudier la distribution des résidus, le graphique quantile-quantile des résidus, la position et l'échelle des résidus et la distance de Cook des résidus.

```{r resid_h2, exercise = TRUE}
# distribution des résidus
chart$___(___)
# graphique quantile-quantile
chart$___(___)
# Position et échelle des résidus
chart$___(___)
# Distance de Cook
chart$___(___)
```

```{r resid_h2-hint-1}
# Consultez la page d'aide `modelit::chart.lm()`

#### ATTENTION: Hint suivant = solution !####
```

```{r resid_h2-solution}
## Solution ##
# distribution des résidus
chart$resfitted(rice_lm)
# graphique quantile-quantile
chart$qqplot(rice_lm)
# Position et echelle des résidus
chart$scalelocation(rice_lm)
# Distance de Cook
chart$cooksd(rice_lm)
```

```{r resid_h2-check}
grade_code("Bravo ! Vous avez réalisé les quatres graphiques les plus courants de l'analyse des résidus. Saurez-vous à présent répondre à la question suivante.")
```

```{r qu_resid}
question("Sélectionnez parmi les éléments suivants les affirmations vraies.",
  answer("Aucune valeur n'influence trop fortement la régression linéaire.", correct = TRUE, message = "La régression linéaire est très influencée par les valeurs extrêmes. La distance de cook est parfaite pour étudier ces valeurs extrêmes."),
  answer("On observe autant de résidus positifs que négatifs.", correct = TRUE, message = "La distribution des résidus montre permet d'observer qu'il y a autant de résidus positifs que négatifs. La répartition des résidus est homogène tout le long de l'axe X (les valeurs prédites)."),
  answer("Les résidus suivent une distribution presque normale.", correct = TRUE, message = "Le graphique quantile-quantile permet d'étudier la distribution normale. On observe que les résidus les plus faible et les plus élévé s'éloigne de la droite. Il serait intéressant de tenter des transformations mathématique sur les variables pour rendre la distribution des résidus noramle."),
  answer("Les résidus positif et négatif ont des valeurs similaires dans l'absolu.", correct = TRUE, message = "La position et l'échelle des résidus permet dd superposer les résidus positifs et négatifs. On peut observer que la courbe bleue est presque horizontale."),
  correct = "Bien joué ! Vous avez sélectionné les affirmations correctes.",
  incorrect = "Oups, il semble que vous avez mal interpété les graphiques ci-dessus. C'est très complexe d'étudier les graphiques de diagnostic.",
  allow_retry = TRUE, random_answer_order = TRUE,
    submit_button = "Soumettre une réponse", 
    try_again_button = "Resoumettre une réponse"
  )
```

## Conclusion

Vous progressez dans votre apprentissage. Vous êtes à présent capable de réaliser une régression linéaire dans R, d'étudier le résumé de l'objet créé et d'analyser les résidus en lien avec cette régression.

```{r comm_noscore, echo=FALSE}
question_text(
  "Laissez-nous vos impressions sur ce learnr",
  answer("", TRUE, message = "Pas de commentaires... C'est bien aussi."),
  incorrect = "Vos commentaires sont enregistrés.",
  placeholder = "Entrez vos commentaires ici...",
  allow_retry = TRUE,
  submit_button = "Soumettre une réponse", 
  try_again_button = "Resoumettre une réponse"
)
```
