---
title: "Régression linéaire simple"
author: "Guyliann Engels & Philippe Grosjean"
description: "**SDD II Module1** Application des concepts liés la régression linéaire simple."
tutorial:
  id: "B01Lb_reglin1"
  version: 2.1.1/10
output: 
  learnr::tutorial:
    progressive: true
    allow_skip: true
runtime: shiny_prerendered
---

```{r setup, include=FALSE}
BioDataScience2::learnr_setup()
SciViews::R()
```

```{r, echo=FALSE}
BioDataScience2::learnr_banner()
```

```{r, context="server"}
BioDataScience2::learnr_server(input, output, session)
```

----

## Objectifs

- Revoir la corrélation et les indices de Pearson et Spearman
- Maîtriser la régression linéaire dans R, en particulier la fonction `lm()`.

## Corrélation 

```{r correlation-init}
set.seed(43)
# duplicated chunk : correlation-init
min <- 5
max <- 15

df <- tibble(
  x = seq(from = min, to = max, by = 0.25),
  y = x*2 + rnorm(sd= 0.5, n = length(x)),
  z = 2^x + rnorm(sd= 50, n = length(x)),
  a = sin(x) + rnorm(sd = 0.25,  n = length(x)),
  id = paste0("A", 1:length(x))
)
```

Vous avez à disposition le jeu de données `df` qui comprend les `r length(names(df))` variables suivantes\ : `r names(df)`. 

```{r}
summary(df)
```


- Réalisez une matrice de corrélation avec l'indice de Pearson.

```{r correlation-prep}
set.seed(43)
# duplicated chunk : correlation-init
min <- 5
max <- 15

df <- tibble(
  x = seq(from = min, to = max, by = 0.25),
  y = x*2 + rnorm(sd= 0.5, n = length(x)),
  z = 2^x + rnorm(sd= 50, n = length(x)),
  a = sin(x) + rnorm(sd = 0.25,  n = length(x)),
  id = paste0("A", 1:length(x))
)

#correlation(df[1:4])
#correlation(df[1:4], method = "spearman")
```

💬 *Un snippet peut vous aider à réaliser cet exercice.*

```{r corr1_h3, exercise=TRUE, exercise.lines=2, exercise.setup="correlation-prep"}
correlation(___[, ___:___], use = ___, method = ___)
```

```{r corr1_h3-hint-1}
##Snippet utile ## .escor: correlation matrix (enhanced) [SciViews]
correlation(DF[, INDEX_EXPRESSION], use = "complete.obs", method = "pearson")

# Relisez le chapitre 12 du livre science des données 1 <https://wp.sciviewg/sdd-umons/>
```

```{r corr1_h3-hint-2}
correlation(df[, ___:___], use = "complete.obs", method = "pearson")

#### ATTENTION: Hint suivant = solution !####
```

```{r corr1_h3-solution}
## Solution ##
correlation(df[, 1:4], use = "complete.obs", method = "pearson")
```

```{r corr1_h3-check}
grade_code("Vous avez compris comment réaliser une matrice de corrélation.")
```

Répondez à la question ci-dessous.

```{r qu_corr1}
question("Quelles sont les combinaisons de variables les plus corrélées ?",
  answer("x-y", correct = TRUE),
  answer("x-z"),
  answer("x-a"),
  answer("y-z"),
  answer("y-a"),
  answer("z-a"),
  allow_retry = TRUE, random_answer_order = TRUE)
```

- Réalisez une matrice de corrélation avec la méthode de Spearman.

💬 **Un snippet peut vous aider à réaliser cet exercice.**

```{r corr2_h3, exercise=TRUE, exercise.lines=2,  exercise.setup="correlation-prep"}
correlation(___[, ___:___], use = ___, method = ___)
```

```{r corr2_h3-hint-1}
##Snippet utile ## .escor: correlation matrix (enhanced) [SciViews]
correlation(DF[, INDEX_EXPRESSION], use = "complete.obs", method = "pearson")

# Relisez le chapitre 12 du livre science des données 1 <https://wp.sciviewg/sdd-umons/>
```

```{r corr2_h3-hint-2}
correlation(df[, ___:___], use = "complete.obs", method = "spearman")

#### ATTENTION: Hint suivant = solution !####
```

```{r corr2_h3-solution}
## Solution ##
correlation(df[, 1:4], use = "complete.obs", method = "spearman")
```

```{r corr2_h3-check}
grade_code("C'est cela. Rappelez-vous bien la différence entre Spearman (corrélation non linéaire) et Pearson (corrélation linéaire).")
```

Répondez à la question ci-dessous

```{r qu_corr2}
question("Quelles sont les combinaisons de variables les moins corrélées ?",
  answer("x-y"),
  answer("x-z"),
  answer("x-a"),
  answer("y-z"),
  answer("y-a", correct = TRUE),
  answer("z-a"),
    allow_retry = TRUE, random_answer_order = TRUE
  )
```

- Reproduisez le graphique ci-dessous en vous basant sur vos matrices réalisées précédemment

```{r, echo=FALSE}
plot(correlation(df[, 2:4], use = "complete.obs", method = "pearson"), type = "upper")
```

```{r corr3_h3, exercise=TRUE, exercise.lines=2, exercise.setup="correlation-prep"}
correlation(___[,___:___], use = ___, method = ___)
```

```{r corr3_h3-hint-1}
plot(correlation(___[,___:___], use = ___, method = ___), type = ____)
```

```{r corr3_h3-hint-2}
plot(correlation(___[,___:____], use = ___, method = ___), type = "upper")

#### ATTENTION: Hint suivant = solution !####
```

```{r corr3_h3-solution}
plot(correlation(df[, 2:4], use = "complete.obs", method = "pearson"), type = "upper")
```

```{r corr3_h3-check}
grade_code("Présenter une matrice de corrélation sous la forme d'un graphique, c'est quand même plus convivial.")
```

## Régression linéaire

```{r reglin1_init}
set.seed(42)
x <- seq(from = 5, to = 15, by = 0.25)
a <- x * 1.0 + 3 + rnorm(sd = 0.5, n = length(x))
b <- x * 1.1 + 3 + rnorm(sd = 0.5, n = length(x))
c <- x * 1.2 + 3 + rnorm(sd = 0.5, n = length(x))

area <- as.factor(rep(c("a", "b", "c"), each = length(x)))

maize <- tibble(
  x = c(x, x, x),
  value = c(a, b, c),
  area = area
)

lm_reg <- lm(data = maize, value ~ x)

lm_param <- broom::glance(lm_reg)
lm_result <- broom::tidy(lm_reg)
```

Réalisez la régression linéaire de `value` en fonction de `x` sur le jeu de données `maize` (des données dont il n'est pas important de connaître l'origine ni la signification pour l'exercice, et mesurées sur des plans de maïs). Le graphique en nuage de points permet de visualiser les données.

```{r}
chart(data = maize, value ~ x) +
  geom_point()
```

```{r reglin1-prep}
set.seed(42)
x <- seq(from = 5, to = 15, by = 0.25)
  
a <- x*1 + 3 + rnorm(sd = 0.5, n = length(x))
b <- x*1.1 + 3 + rnorm(sd = 0.5, n = length(x))
c <- x*1.2 + 3 + rnorm(sd = 0.5, n = length(x))

area <- as.factor(rep(c("a", "b", "c"), each = length(x)))

maize <- tibble(
  x = c(x, x, x),
  value = c(a, b, c),
  area = area
)
```

💬 **Un snippet peut vous aider à réaliser cet exercice.**

```{r reglin1_h2, exercise=TRUE, exercise.lines=2, exercise.setup="reglin1-prep"}
summary(lm. <- lm(data = ___, ___ ~ ___))
```

```{r reglin1_h2-hint-1}
##Snippet utile ## .mlin: linear model
summary(lm. <- lm(data = DF, FORMULA))

#### ATTENTION: Hint suivant = solution !####
```

```{r reglin1_h2-solution}
##Solution##
summary(lm. <- lm(data = maize, value ~ x))
```

```{r reglin1_h2-check}
grade_code("Vous avez réalisé votre premier modèle linéaire.")
```

Suite à votre analyse répondez aux questions suivantes\ :

```{r qu_reglin1}
quiz(
  question(text = "Quelle est la valeur de l'ordonnée à l'origine ?",
    answer(sprintf("%.2f", lm_result$estimate[1]), correct = TRUE),
    answer(sprintf("%.2f", lm_result$estimate[2])),
    answer(sprintf("%.2f", lm_result$std.error[1])),
    answer(sprintf("%.2f", lm_result$std.error[2])),
    answer(sprintf("%.2f", lm_result$statistic[1])),
    answer(sprintf("%.2f", lm_result$statistic[2])),
    answer(sprintf("%.2f", lm_param$r.squared[1])),
    allow_retry = TRUE, random_answer_order = TRUE),
  question(text = "Quelle est la valeur de la pente ?",
    answer(sprintf("%.2f", lm_result$estimate[1])),
    answer(sprintf("%.2f", lm_result$estimate[2]), correct = TRUE),
    answer(sprintf("%.2f", lm_result$std.error[1])),
    answer(sprintf("%.2f", lm_result$std.error[2])),
    answer(sprintf("%.2f", lm_result$statistic[1])),
    answer(sprintf("%.2f", lm_result$statistic[2])),
    answer(sprintf("%.2f", lm_param$r.squared[1])),
    allow_retry = TRUE, random_answer_order = TRUE),
  question(text = "Est ce que la valeur de l'ordonnée à l'origne est significativement différente de zéro ?",
    answer("oui", correct = TRUE),
    answer("non"),
    allow_retry = TRUE),
  question(
    text = "Est ce que la valeur de la pente est significativement différente de zéro ?",
    answer("oui", correct = TRUE),
    answer("non"),
    allow_retry = TRUE)
)
```

## Conclusion

Votre auto-évaluation concernant la régression linéaires dans R (première partie) arrive à son terme. Il est temps de revenir au syllabus et de poursuivre vers des exercices pratiques maintenant.

```{r comm_noscore, echo=FALSE}
question_text(
  "Laissez-nous vos impressions sur ce learnr",
  answer("", TRUE, message = "Pas de commentaires... C'est bien aussi."),
  incorrect = "Vos commentaires sont enregistrés.",
  placeholder = "Entrez vos commentaires ici...",
  allow_retry = TRUE
)
```
