---
title: "Positionnement multidimensionnel (MDS)"
author: "Guyliann Engels & Philippe Grosjean"
description: "**SDD II Module 6** Application des concepts liés au positionnement multidimensionnel (MDS)."
tutorial:
  id: "B06Lb_mds"
  version: 1.0.0
output: 
  learnr::tutorial:
    progressive: true
runtime: shiny_prerendered
---


```{r setup, include=FALSE}
BioDataScience2::learnr_setup()
SciViews::R()
library(BioDataScience)
library(ade4)

# Preparation dataset ------
bci <- read("BCI", package = "vegan")
# sciviews functions ---------------

SciViews::R()
library(broom)

# function mds for several multidimensionnal scaling functions ------
mds <- function(dist, k = 2, type = c("metric", "nonmetric", "cmdscale",
                                      "wcmdscale", "sammon", "isoMDS", "monoMDS", "metaMDS"), p = 2, ...) {
  type <- match.arg(type)
  res <- switch(type,
                metric = ,
                wcmdscale = structure(vegan::wcmdscale(d = dist, k = k, eig = TRUE, ...),
                                      class = c("wcmdscale", "mds", "list")),
                cmdscale = structure(stats::cmdscale(d = dist, k = k, eig = TRUE, ...),
                                     class = c("cmdscale", "mds", "list")),
                nonmetric = ,
                metaMDS = structure(vegan::metaMDS(comm = dist, k = k, ...),
                                    class = c("metaMDS", "monoMDS", "mds", "list")),
                isoMDS = structure(MASS::isoMDS(d = dist, k = k, ...),
                                   class = c("isoMDS", "mds", "list")),
                monoMDS = structure(vegan::monoMDS(dist = dist, k = k, ...),
                                    class = c("monoMDS", "mds", "list")),
                sammon = structure(MASS::sammon(d = dist, k = k, ...),
                                   class = c("sammon", "mds", "list")),
                stop("Unknown 'mds' type ", type)
  )
  # For non-metric MDS, we add also data required for the Shepard plot
  if (type %in% c("nonmetric", "sammon", "isoMDS", "monoMDS", "metaMDS"))
    res$Shepard <- MASS::Shepard(d = dist, x = res$points, p = p)
  res
}
class(mds) <- c("function", "subsettable_type")

# plot.mds : MDS2 ~ MDS1 --------------------------------
plot.mds <- function(x, y, ...) {
  points <- tibble::as_tibble(x$points, .name_repair = "minimal")
  colnames(points) <- paste0("mds", 1:ncol(points))
  
  plot(data = points, mds2 ~ mds1,...)
}

autoplot.mds <- function(object,  labels, ...) {
  points <- tibble::as_tibble(object$points, .name_repair = "minimal")
  colnames(points) <- paste0("mds", 1:ncol(points))
  
  if (!missing(labels)) {
    if (length(labels) != nrow(points))
      stop("You must provide a character vector of length ", nrow(points),
           " for 'labels'")
    points$.labels <- labels
    chart::chart(points, mds2 ~ mds1 %label=% .labels, ...) +
      geom_point() +
      ggrepel::geom_text_repel() +
      coord_fixed(ratio = 1)
  } else {# Plot without labels
    chart::chart(points, mds2 ~ mds1, ...) +
      geom_point() +
      coord_fixed(ratio = 1)
  }
}

shepard <- function(dist, mds, p = 2)
  structure(MASS::Shepard(d = dist, x = mds$points, p = p),
            class = c("shepard", "list"))

plot.shepard <- function(x, y, l.col = "red", l.lwd = 1,
                         xlab = "Observed Dissimilarity", ylab = "Ordination Distance", ...) {
  she <- tibble::as_tibble(x, .name_repair = "minimal")
  
  plot(data = she, y ~ x, xlab = xlab, ylab = ylab, ...)
  lines(data = she, yf ~ x, type = "S", col = l.col, lwd = l.lwd)
}

autoplot.shepard <- function(object,  alpha = 0.5, l.col = "red", l.lwd = 1,
                             xlab = "Observed Dissimilarity", ylab = "Ordination Distance", ...) {
  she <- tibble::as_tibble(object)
  
  chart(data = she, y ~ x) +
    geom_point(alpha = alpha) +
    geom_step(chart::f_aes(yf ~ x), direction = "vh", col = l.col, lwd = l.lwd) +
    labs(x = xlab, y = ylab)
}

# augment.mds -------------------------------------------
augment.mds <- function(x, data, ...){
  points <- as_tibble(x$points)
  colnames(points) <- paste0(".mds", 1:ncol(points))
  bind_cols(data, points)
}

# glance.mds -------------------------------------------
glance.mds <- function(x, ...){
  if ("GOF" %in% names(x)) {# Probably cmdscale() or wcmdscale() => metric MDS
    tibble::tibble(GOF1 = x$GOF[1], GOF2 = x$GOF[2])
  } else {# Non metric MDS
    # Calculate linear and non linear R^2 from the Shepard (stress) plot
    tibble::tibble(
      linear_R2 = cor(x$Shepard$y, x$Shepard$yf)^2,
      nonmetric_R2 = 1 - sum(vegan::goodness(x)^2)
    )
  }
}
```

```{r, echo=FALSE}
BioDataScience2::learnr_banner()
```

```{r, context="server"}
BioDataScience2::learnr_server(input, output, session)
```

----

**Ce tutoriel est encore sous sa première version, il est en cours de mise à jour.**

## Objectifs

- TODO


## Contexte 

Des scientifiques ont réalisés des mesures sur l'Île Barro Colorado, Panama. Il s'agit d'une ile artificielle située sur le lac Gatùn. 

Le jeu de données se nomme `BCI` et provient du package `vegan`. Pour plus de simplicité nous le nommerons `bci`. 

```{r, echo = TRUE}
bci <- read("BCI", package = "vegan")
```

## MDS simplifiée sous SciViews::R

Afin de vous simplifier la réalisation des mds, des fonctions sont mises à votre disposition. 

```{r, echo = TRUE}
SciViews::R()
library(broom)

# function mds for several multidimensionnal scaling functions ------
mds <- function(dist, k = 2, type = c("metric", "nonmetric", "cmdscale",
"wcmdscale", "sammon", "isoMDS", "monoMDS", "metaMDS"), p = 2, ...) {
  type <- match.arg(type)
  res <- switch(type,
    metric = ,
    wcmdscale = structure(vegan::wcmdscale(d = dist, k = k, eig = TRUE, ...),
      class = c("wcmdscale", "mds", "list")),
    cmdscale = structure(stats::cmdscale(d = dist, k = k, eig = TRUE, ...),
      class = c("cmdscale", "mds", "list")),
    nonmetric = ,
    metaMDS = structure(vegan::metaMDS(comm = dist, k = k, ...),
      class = c("metaMDS", "monoMDS", "mds", "list")),
    isoMDS = structure(MASS::isoMDS(d = dist, k = k, ...),
      class = c("isoMDS", "mds", "list")),
    monoMDS = structure(vegan::monoMDS(dist = dist, k = k, ...),
      class = c("monoMDS", "mds", "list")),
    sammon = structure(MASS::sammon(d = dist, k = k, ...),
      class = c("sammon", "mds", "list")),
    stop("Unknown 'mds' type ", type)
  )
  # For non-metric MDS, we add also data required for the Shepard plot
  if (type %in% c("nonmetric", "sammon", "isoMDS", "monoMDS", "metaMDS"))
    res$Shepard <- MASS::Shepard(d = dist, x = res$points, p = p)
    res
}
class(mds) <- c("function", "subsettable_type")

# plot.mds : MDS2 ~ MDS1 --------------------------------
plot.mds <- function(x, y, ...) {
  points <- tibble::as_tibble(x$points, .name_repair = "minimal")
  colnames(points) <- paste0("mds", 1:ncol(points))
  
  plot(data = points, mds2 ~ mds1,...)
}

autoplot.mds <- function(object,  labels, ...) {
  points <- tibble::as_tibble(object$points, .name_repair = "minimal")
  colnames(points) <- paste0("mds", 1:ncol(points))
  
  if (!missing(labels)) {
    if (length(labels) != nrow(points))
      stop("You must provide a character vector of length ", nrow(points),
        " for 'labels'")
    points$.labels <- labels
    chart::chart(points, mds2 ~ mds1 %label=% .labels, ...) +
      geom_point() +
      ggrepel::geom_text_repel() +
      coord_fixed(ratio = 1)
  } else {# Plot without labels
    chart::chart(points, mds2 ~ mds1, ...) +
      geom_point() +
      coord_fixed(ratio = 1)
  }
}

shepard <- function(dist, mds, p = 2)
  structure(MASS::Shepard(d = dist, x = mds$points, p = p),
    class = c("shepard", "list"))

plot.shepard <- function(x, y, l.col = "red", l.lwd = 1,
xlab = "Observed Dissimilarity", ylab = "Ordination Distance", ...) {
  she <- tibble::as_tibble(x, .name_repair = "minimal")
  
  plot(data = she, y ~ x, xlab = xlab, ylab = ylab, ...)
  lines(data = she, yf ~ x, type = "S", col = l.col, lwd = l.lwd)
}

autoplot.shepard <- function(object,  alpha = 0.5, l.col = "red", l.lwd = 1,
xlab = "Observed Dissimilarity", ylab = "Ordination Distance", ...) {
  she <- tibble::as_tibble(object)
  
  chart(data = she, y ~ x) +
    geom_point(alpha = alpha) +
    geom_step(chart::f_aes(yf ~ x), direction = "vh", col = l.col, lwd = l.lwd) +
    labs(x = xlab, y = ylab)
}

# augment.mds -------------------------------------------
augment.mds <- function(x, data, ...){
  points <- as_tibble(x$points)
  colnames(points) <- paste0(".mds", 1:ncol(points))
  bind_cols(data, points)
}

# glance.mds -------------------------------------------
glance.mds <- function(x, ...){
  if ("GOF" %in% names(x)) {# Probably cmdscale() or wcmdscale() => metric MDS
    tibble::tibble(GOF1 = x$GOF[1], GOF2 = x$GOF[2])
  } else {# Non metric MDS
    # Calculate linear and non linear R^2 from the Shepard (stress) plot
    tibble::tibble(
      linear_R2 = cor(x$Shepard$y, x$Shepard$yf)^2,
      nonmetric_R2 = 1 - sum(vegan::goodness(x)^2)
    )
  }
}
```

## Analyse en coordonnées principales (ou MDS métrique)

Réalisez une PCoA sur le jeu de données bci avec une matrice de distance de `Canberra`. 

```{r, echo = TRUE, eval = FALSE}
# function de base
dist. <- vegan::vegdist(x, method = "bray")
mds. <- mds$metric(dist.)

autoplot(mds.)
glance(mds.)
```

```{r mds_noscore, exercise = TRUE, exercise.checker=learndown::checker_ack_learnr}
summary(bci)
```

```{r mds_noscore-hint-1}
dist. <- vegan::vegdist(x, method = "bray")
mds. <- mds$metric(dist.)
autplot(mds.)
glance(mds.)
```

```{r mds_noscore-hint-2}
dist. <- vegan::vegdist(bci, method = "canberra")
mds. <- mds$metric(dist.)
autoplot(mds.)
glance(mds.)
```

```{r mds_noscore-check}
# TODO
```

```{r qu_mds_noscore}
question("Considérez vous que cette PCoA est une bonne PCoA ?",
           answer("oui, sur base des valeurs de goodness-of-fit, 
                   nous pouvons observer que le PCoA exprime une 
                   grande part de la variance"),
           answer("non, sur base des valeurs de goodness-of-fit, 
                   nous pouvons observer que le PCoA n'exprime pas 
                   une grande part de la variance. Il est préférable 
                   de réaliser une MDS non métrique.", 
                  correct = TRUE),
          allow_retry = TRUE)
```

## MDS non métrique

```{r, echo = TRUE, eval = FALSE}
# function de base
dist. <- vegan::vegdist(x, method = "bray")
mds. <- mds$nonmetric(dist.)

autoplot(mds.)
glance(mds.)
```

```{r nmds_noscore, exercise = TRUE, exercise.checker=learndown::checker_ack_learnr}
summary(bci)
```

```{r nmds_noscore-hint-1}
dist. <- vegan::vegdist(x, method = "bray")
mds. <- mds$nonmetric(dist.)
autplot(mds.)
glance(mds.)
```

```{r nmds_noscore-hint-2}
dist. <- vegan::vegdist(bci, method = "canberra")
mds. <- mds$nonmetric(dist.)
autoplot(mds.)
glance(mds.)
```

```{r nmds_noscore-check}
# TODO
```

```{r qu_nmds_noscore}
question("Considérez vous que cette MDS non métrique est une 
          MDS non métrique de qualité?",
           answer("oui, sur base de la valeur du R^2 linéaire élevée, 
                   nous pouvons considérer que la MDS non métrique 
                   est exprime une grande part de la variance"),
           answer("oui, sur base des valeurs de R^2 linéaire et de R^2
                   non métrique élevées, nous pouvons considérer que la
                   MDS non métrique est de qualité"),
          answer("oui, sur base de la valeur du R^2 non métrique élevée,
                  nous pouvons considérer que la MDS non métrique 
                  est de qualité", correct = TRUE),
           answer("non, sur base des valeurs R^2 linéaire et de R^2
                   non métrique élevées, nous pouvons considérer 
                   que la MDS non métrique n'est pas optimale."),
          allow_retry = TRUE)
```


## Conclusion

Vous venez de terminer votre séance d'exercice.

```{r comm_noscore, echo=FALSE}
question_text(
  "Laissez-nous vos impressions sur ce learnr",
  answer("", TRUE, message = "Pas de commentaires... C'est bien aussi."),
  incorrect = "Vos commentaires sont enregistrés.",
  placeholder = "Entrez vos commentaires ici...",
  allow_retry = TRUE
)
```
