---
title: "Cartes auto-adaptatives"
author: "Guyliann Engels & Philippe Grosjean"
description: "**SDD II Module 6** Application des concepts liés au cartes auto-adaptatives (SOM)"
tutorial:
  id: "B06Lc_som"
  version: 1.0.0
output: 
  learnr::tutorial:
    progressive: true
runtime: shiny_prerendered
---

```{r setup, include=FALSE}
BioDataScience2::learnr_setup()
SciViews::R()
library(BioDataScience)
library(ade4)
library(kohonen)

# Preparation dataset ------
data("doubs")
enviro <- doubs$env
```

```{r, echo=FALSE}
BioDataScience2::learnr_banner()
```

```{r, context="server"}
BioDataScience2::learnr_server(input, output, session)
```

----

**Ce tutoriel est encore sous sa première version, il est en cours de mise à jour.**

## Objectifs

- TODO


## Contexte 

Des scientifiques ont réalisé des mesures d'abondance d'espèces de poissons et des mesures physico-chimiques sur 30 stations différentes.

L'objet `doubs` du package `ade4` est une liste qui contient 4 jeux de donnnées. Nous nous intéresserons aux données portant sur les mesures environnementales.

```{r}
data(doubs, package = "ade4")
class(doubs)
```

Ce tableau comprend 30 sites d'échantillonages avec 11 mesures environnementales.

```{r}
enviro <- doubs$env
```

Voici une courte description des variables étudiées (en anglais). Ces informations proviennent de la page d'aide `?ade4::doubs`

- dfs : distance from the source (km * 10), 
- alt : altitude (m), 
- slo : (log(x + 1) where x is the slope (per mil * 100), 
- flo : minimum average stream flow (m3/s * 100), 
- pH : pH,
- har : total hardness of water (mg/l of Calcium), 
- pho : phosphates (mg/l * 100), 
- nit : nitrates (mg/l * 100), 
- amm : ammonia nitrogen (mg/l * 100), 
- oxy : dissolved oxygen (mg/l * 10), 
- bdo : biological demand for oxygen (mg/l * 10)

```{r, echo=TRUE}
summary(enviro)
```

## Cartes auto-adaptatives (SOM)

La fonction som() du package kohonen ne peut employer qu'une matrice. Commencez par centrer et transfomez `enviro` en une matrice.

```{r, echo = TRUE, eval = FALSE}
# function de base
DF %>.%
  scale(.) %>.%
  as.matrix(.) -> MATRIX

som. <- som(MATRIX, grid = somgrid(X, Y, topo = "hexagonal"))
# un premier graphique de diagnostic est le nombre d'observation pour 
plot(som., type = "mapping", shape = "straight")
```

```{r som_noscore, exercise = TRUE, exercise.checker=learndown::checker_ack_learnr}
summary(enviro)
```

```{r som_noscore-hint-1}
# function de base
DF %>.%
  scale(.) %>.%
  as.matrix(.) -> MATRIX

som. <- som(MATRIX, grid = somgrid(X, Y, topo = "hexagonal"))
# un premier graphique de diagnostic est le nombre d'observation pour 
plot(som., type = "mapping", shape = "straight")
```

```{r som_noscore-hint-2}
# function de base
enviro %>.%
  scale(.) %>.%
  as.matrix(.) -> envi_mat

som. <- som(envi_mat, grid = somgrid(3, 3, topo = "hexagonal"))
# un premier graphique de diagnostic est le nombre d'observation pour 
plot(som., type = "mapping", shape = "straight")
```

```{r som_noscore-check}
# TODO
```

```{r qu_som_noscore}
question("Selon vous quelle est la grille la plus adpatée afin de représenter les données provenant d `enviro` ?",
           answer("Une grille 2 sur 1"),
           answer("Une grille 3 sur 3", correct = TRUE),
           answer("Une grille 5 sur 6"),
          allow_retry = TRUE)
```

## Exploration graphique de som

Utilisez à nouveau le jeu de données `enviro`. 

- Réalisez une grille 3 sur 3
- Réalisez un graphique de type = "codes"

```{r, echo = TRUE, eval = FALSE}
# function de base
DF %>.%
  scale(.) %>.%
  as.matrix(.) -> MATRIX

som. <- som(MATRIX, grid = somgrid(X, Y, topo = "hexagonal"))
# un premier graphique de diagnostic est le nombre d'observation pour 
plot(som., type = "mapping", shape = "straight")
plot(som., type = "codes", 
     codeRendering = "segments", shape = "straight")
plot(zoo_som, type = "changes", shape = "straight")
```

```{r som1_noscore, exercise = TRUE, exercise.checker=learndown::checker_ack_learnr}
summary(enviro)
```

```{r som1_noscore-hint-1}
DF %>.%
  scale(.) %>.%
  as.matrix(.) -> MATRIX

som. <- som(MATRIX, grid = somgrid(X, Y, topo = "hexagonal"))
# un premier graphique de diagnostic est le nombre d'observation pour 
plot(som., type = "mapping", shape = "straight")
plot(som., type = "codes", 
     codeRendering = "segments", shape = "straight")
plot(zoo_som, type = "changes", shape = "straight")
```

```{r som1_noscore-hint-2}
DF %>.%
  scale(.) %>.%
  as.matrix(.) -> MATRIX

som. <- som(MATRIX, grid = somgrid(X, Y, topo = "hexagonal"))
# un premier graphique de diagnostic est le nombre d'observation pour 
plot(som., type = "codes", 
     codeRendering = "segments", shape = "straight")
```

```{r som1_noscore-hint-3}
enviro %>.%
  scale(.) %>.%
  as.matrix(.) -> enviro_mat

som. <- som(enviro_mat, grid = somgrid(3, 3, topo = "hexagonal"))
# un premier graphique de diagnostic est le nombre d'observation pour 
plot(som., type = "codes", 
     codeRendering = "segments", shape = "straight")
```

```{r som1_noscore-check}
# TODO
```

Après avoir réalisé ce graphiques, tentez de l'analyser. 

## Conclusion

Vous venez de terminer votre séance d'exercice.

```{r comm_noscore, echo=FALSE}
question_text(
  "Laissez-nous vos impressions sur ce learnr",
  answer("", TRUE, message = "Pas de commentaires... C'est bien aussi."),
  incorrect = "Vos commentaires sont enregistrés.",
  placeholder = "Entrez vos commentaires ici...",
  allow_retry = TRUE
)
```
